ACORDAO-COMPLETO-2350512

ACÓRDÃO 2091/2019 ATA 34/2019 - PLENÁRIO

VISTOS, relatados e discutidos estes autos que tratam, nesta fase processual, de recursos de reconsideração em face do Acórdão 1799/2016-TCU-Plenário, da relatoria do Ministro Vital do Rêgo,
ACORDAM os Ministros do Tribunal de Contas da União, em sessão do Plenário, ante as razões expostas pelo Relator, em:
9.1 conhecer dos recursos de reconsideração interpostos pelos Srs. Edeijavá Rodrigues Lira e Maria Heldaiva Bezerra Pinheiro, funcionários da Fundação Universitária de Brasília (Fubra) , e pelas Sras. Crea Antônia de Almeida Faria, Maria Osita Gomes Bezerra e Romilda Guimarães Macarini, funcionárias do Centro de Promoção e Seleção de Eventos, da Fundação Universidade de Brasília (Cespe/UnB) , com fundamento no art. 285 do Regimento Interno;
9.2 dar provimento parcial ao recurso interposto por Romilda Guimarães Macarini;
9.3 negar provimento aos recursos interpostos por Crea Antônia de Almeida Faria, Edeijavá Rodrigues Lira, Maria Heldaiva Bezerra Pinheiro e Maria Osita Gomes Bezerra;
9.4 reformar o Acórdão 1799/2016-TCU-Plenário, alterando o item 9.6 para que passe a apresentar a seguinte redação:
"9.6. aplicar individualmente, a multa prevista no art. 58, II, da Lei 8.443/1992 c/c o art. 268, II, do Regimento Interno para:
	Responsável
	Valor da multa

	a Sra. Romilda Guimarães Macarini (CPF XXX.089.181-XX) , diretora-geral do Cespe
	R$ 38.000,00 (trinta e oito mil reais) 

	a Sra. Crea Antonia de Almeida Faria (CPF XXX.298.571-XX) , diretora administrativa
	R$ 10.000,00 (dez mil reais) 

	o Sr. Raimundo Cosmo de Lima Filho (CPF XXX.457.421-XX) , diretor administrativo, diretor executivo e vice-diretor-geral e de logística
	R$ 5.000,00 (cinco mil reais) 

	a Sra. Maria Osita Gomes Bezerra (CPF XXX.270.801-XX) , supervisora do núcleo de pessoal
	R$ 3.000,00 (três mil reais) 

fixando-lhes o prazo de 15 (quinze) dias, a contar do recebimento das notificações, para comprovarem, perante o Tribunal (art. 214, III, 'a', do Regimento Interno) , o recolhimento das dívidas aos cofres do Tesouro Nacional, atualizadas monetariamente desde a data deste acórdão até a dos efetivos recolhimentos, se forem pagas após o vencimento, na forma da legislação em vigor;"
9.5 dar ciência da presente deliberação aos recorrentes;
9.6 remeter cópia deste acórdão, bem como do Relatório e do Voto que o fundamentam, à Procuradoria da República no Distrito Federal e à Procuradora da República Eliana Pires Rocha.

Recursos de reconsideração contra decisão que julgou tomada de contas especial que tratou de irregularidades identificadas na aplicação de recursos federais repassados ao Centro de Seleção e Promoção de Eventos (Cespe), nos exercícios de 2001 a 2005.

Centro de Seleção e Promoção de Eventos, da Fundação Universidade de Brasília (Cespe/UnB).

3. Responsáveis/Recorrentes:
3.1. Responsáveis: Carlos Augusto de São José (CPF XXX.400.901-XX); Crea Antônia de Almeida Faria (CPF XXX.298.571-XX); Edeijavá Rodrigues Lira (CPF XXX.353.601-XX); Erico Paulo Siegmar Weidle (CPF XXX.007.520-XX); Maria Heldaiva Bezerra Pinheiro (CPF XXX.781.761-XX); Maria Osita Gomes Bezerra (CPF XXX.270.801-XX); Mauro Luiz Rabelo (CPF XXX.761.901-XX); Raimundo Cosmo de Lima Filho (CPF XXX.457.421-XX); e Romilda Guimaraes Macarini (CPF XXX.089.181-XX).
3.2. Recorrentes: Crea Antônia de Almeida Faria (CPF XXX.298.571-XX); Edeijavá Rodrigues Lira (CPF XXX.353.601-XX); Maria Heldaiva Bezerra Pinheiro (CPF XXX.781.761-XX); Maria Osita Gomes Bezerra (CPF XXX.270.801-XX); Romilda Guimaraes Macarini (CPF XXX.089.181-XX).

13.1. Ministros presentes: José Mucio Monteiro (Presidente), Benjamin Zymler, Raimundo Carreiro (Relator), Ana Arraes, Bruno Dantas e Vital do Rêgo.
13.2. Ministro-Substituto convocado: Augusto Sherman Cavalcanti.
13.3. Ministros-Substitutos presentes: Marcos Bemquerer Costa e André Luís de Carvalho.

ACORDAO-COMPLETO-2410639

Acórdão 1964/2020 - Plenário

RAIMUNDO COSMO DE LIMA FILHO

RAIMUNDO CARREIRO

Ministro Vital do Rêgo.

Trata-se de recursos de reconsideração interpostos por Crea Antônia de Almeida Faria (peça 106) e Edeijavá Rodrigues Lira, Maria Heldaiva Bezerra Pinheiro, Maria Osita Gomes Bezerra e Romilda Guimarães Macarini (peça 117) contra o Acórdão 1799/2016-TCU-Plenário (peça 73) , relator Ministro Vital do Rêgo.
DECISÃO RECORRIDA
O acórdão recorrido tratou de tomada de contas especial instaurada em razão de irregularidades na execução financeira do Centro de Promoção e Seleção de Eventos, da Fundação Universidade de Brasília (Cespe/UnB) .
 O Tribunal decidiu (peça 73) : 
ACORDAM os Ministros do Tribunal de Contas da União, reunidos em sessão do Plenário, ante as razões expostas pelo Relator, em:
9.1. levantar o sobrestamento dos processos TC Processo 009.458/2002-0, TC Processo 010.594/2003-2, TC Processo 020.151/2005-3 e TC Processo 018.607/2006-3, que cuidam, respectivamente, das contas relativas aos exercícios de 2001, 2002, 2004 e 2005 da Fundação Universidade Brasília, nos termos do art. 39, § 3º, da Resolução TCU 191/2006, nos quais devem ser considerados os indícios de dano ao erário mencionados nos parágrafos 8 do voto que fundamenta este acórdão;
9.2. acatar as alegações de defesa do Sr. Mauro Luiz Rabelo (CPF XXX.761.901-XX) e do Sr. Érico Paulo Siegmar Weidler (CPF XXX.752.091-XX) , aproveitando essas últimas em favor do Sr. Carlos Augusto de São José (CPF XXX.400.901-XX) , e considerar elididas as responsabilidades que lhes foram inicialmente imputadas;
9.3. julgar irregulares as constas do Sr. Edeijavá Rodrigues Lira (CPF XXX.353.601-XX) e da Sra. Maria Heldaiva Bezerra Pinheiro (CPF XXX.781.761-XX) , dirigentes da FUB, e da Sra. Romilda Guimarães Macarini (CPF XXX.089.181-XX) , diretora-geral do Cespe, com fundamento nos arts. 1º, inciso I, 16, inciso III, alínea "c", c/c os arts. 19, caput, e 23, inciso III, da Lei 8.443/1992, e com arts. 1º, inciso I, 209, inciso III, 210 e 214, inciso III, do Regimento Interno do TCU;
9.4. condenar os responsáveis identificados no subitem anterior, solidariamente, ao pagamento das quantias a seguir especificadas, com a fixação do prazo de 15 (quinze) dias, a contar das notificações, para comprovarem, perante o Tribunal (art. 214, inciso III, alínea "a", do Regimento Interno) , o recolhimento das dívidas aos cofres da Fundação Universidade de Brasília (FUB) , atualizadas monetariamente e acrescidas dos juros de mora, calculados a partir das datas discriminadas, até a data dos recolhimentos, na forma prevista na legislação em vigor, abatendo-se, na oportunidade, os valores já ressarcidos.
9.4.1. responsáveis solidários: Romilda Guimarães Macarini (CPF XXX.089.181-XX) e Edeijavá Rodrigues Lira (CPF XXX.353.601-XX) .
9.4.2. 
	VALOR ORIGINAL (R$) 
	DATA DA OCORRÊNCIA

	2.475,00
	29/6/2001

	2.475,00
	25/7/2001

	2.475,00
	28/8/2001

	2.475,00
	24/9/2001

	2.475,00
	24/10/2001

	2.475,00
	23/11/2001

	2.475,00
	18/12/2001

	2.538,08
	21/2/2002

	2.538,08
	25/2/2002

	2.538,08
	11/3/2002

	2.538,08
	15/4/2002

	2.538,08
	15/5/2002

	3.000,00
	12/6/2002

	2.538,08
	15/7/2002

	3.000,00
	9/8/2002

	3.000,00
	9/9/2002

	3.000,00
	4/10/2002

	3.000,00
	7/11/2002

	3.031,58
	3/12/2002

	2.890,58
	20/12/2002

	3.031,58
	2/1/2004

	3.000,00
	22/1/2004

	3.031,58
	2/2/2004

	3.000,00
	27/2/2004

	3.031,58
	1/3/2004

	3.000,00
	30/3/2004

	3.031,58
	1/4/2004

	3.000,00
	27/4/2004

	3.031,58
	4/5/2004

	3.031,58
	2/6/2004

	3.000,00
	6/7/2004

	3.031,58
	8/7/2004

	3.031,58
	3/8/2004

	3.031,58
	3/9/2004

	3.059,08
	6/10/2004

	2.960,52
	3/11/2004

	2.960,52
	6/12/2004

	2.580,08
	9/12/2004

	2.290,58
	9/12/2004

	2.653,08
	9/12/2004

	2.960,52
	4/1/2005

	2.653,08
	4/1/2005

	2.947,79
	11/2/2005

	2.947,79
	2/3/2005

	2.947,79
	4/4/2005

	3.945,35
	14/4/2005

	2.947,79
	3/5/2005

	2.947,79
	6/6/2005

	2.935,07
	1/7/2005

	2.935,07
	2/8/2005

	2.935,07
	5/9/2005

	2.935,07
	5/10/2005

9.4.3. responsáveis solidários: Romilda Guimarães Macarini (CPF XXX.089.181-XX) e Maria Heldaiva Bezerra Pinheiro (CPF XXX.781.761-XX) .
	VALOR ORIGINAL (R$) 
	DATA DA OCORRÊNCIA

	2.500,00
	23/8/2002

	2.500,00
	9/9/2002

	2.500,00
	4/10/2002

	2.500,00
	7/11/2002

	3.243,08
	3/12/2002

	3.243,08
	2/1/2004

	3.243,08
	2/2/2004

	3.243,08
	1/3/2004

	3.243,08
	1/4/2004

	3.243,08
	4/5/2004

	3.243,08
	2/6/2004

	3.243,08
	8/7/2004

	3.243,08
	3/8/2004

	3.243,08
	3/9/2004

	3.270,58
	6/10/2004

	3.178,02
	3/11/2004

	3.178,02
	6/12/2004

	3.178,02
	4/1/2005

	3.212,74
	11/2/2005

	3.165,29
	2/3/2005

	3.165,29
	4/4/2005

	3.165,29
	3/5/2005

	3.165,29
	6/6/2005

	3.152,57
	1/7/2005

	3.152,57
	2/8/2005

	3.152,57
	5/9/2005

	3.152,57
	5/10/2005

9.5. aplicar ao Sr. Edeijavá Rodrigues Lira (CPF XXX.353.601-XX) e às Sras. Romilda Guimarães Macarini (CPF XXX.089.181-XX) e Maria Heldaiva Bezerra Pinheiro (CPF XXX.781.761-XX) , individualmente, a multa prevista no art. 57 da Lei 8.443/1992 c/c o art. 267 do Regimento Interno, nos valores de R$ 10.000,00 (dez mil reais) , R$ 15.000,00 (quinze mil reais) e R$ 5.000,00 (cinco mil reais) , respectivamente, fixando-lhes prazo de 15 (quinze) dias, a contar do recebimento das notificações, para comprovarem, perante o Tribunal (art. 214, III, "a", do Regimento Interno) , o recolhimento das dívidas aos cofres do Tesouro Nacional, atualizadas monetariamente desde a data de publicação deste acórdão até a dos efetivos recolhimentos, se forem pagas após o vencimento, na forma da legislação em vigor;
9.6. aplicar à Sra. Romilda Guimarães Macarini (CPF XXX.089.181-XX) , diretora-geral do Cespe, à Sra. Crea Antonia de Almeida Faria (CPF XXX.298.571-XX) , diretora administrativa, ao Sr. Raimundo Cosmo de Lima Filho (CPF XXX.457.421-XX) , diretor administrativo, diretor executivo e vice-diretor-geral e de logística, e à Sra. Maria Osita Gomes Bezerra (CPF XXX.270.801-XX) , supervisora do núcleo de pessoal, individualmente, a multa prevista no art. 58, II, da Lei 8.443/1992 c/c o art. 268, II, do Regimento Interno, nos valores de R$ 40.000,00 (quarenta mil reais) , R$ 10.000,00 (dez mil reais) , R$ 5.000,00 (cinco mil reais) e R$ 3.000,00 (três mil reais) , fixando-lhes o prazo de 15 (quinze) dias, a contar do recebimento das notificações, para comprovarem, perante o Tribunal (art. 214, III, 'a', do Regimento Interno) , o recolhimento das dívidas aos cofres do Tesouro Nacional, atualizadas monetariamente desde a data deste acórdão até a dos efetivos recolhimentos, se forem pagas após o vencimento, na forma da legislação em vigor;
9.7. com fulcro no art. 60 da Lei 8.443/1992 c/c o art. 270 do RITCU, inabilitar a Sra. Romilda Guimarães Macarini (CPF XXX.089.181-XX) pelo prazo de oito anos para o exercício de cargo em comissão ou função de confiança no âmbito da administração pública federal;
9.8. autorizar o desconto das dívidas na remuneração dos servidores ativos da Fundação Universidade de Brasília (FUB) , observado o disposto no art. 46 da Lei 8.112/1990;
9.9. autorizar, desde logo, nos termos do art. 28, inciso II, da Lei 8.443/1992, a cobrança judicial das, dívidas caso não atendidas as notificações;
9.10. autorizar, desde logo, caso solicitado e o processo não tenha sido remetido para cobrança judicial, o pagamento das dívidas em até 36 (trinta e seis) parcelas mensais e consecutivas, nos termos do art. 26 da Lei 8.443/1992, c/c o art. 217 do Regimento Interno/TCU, fixando-se o vencimento da primeira parcela em 15 (quinze) dias, a contar do recebimento da notificação, e o das demais a cada 30 (trinta) dias, devendo incidir sobre cada valor mensal os correspondentes acréscimos legais, na forma prevista na legislação em vigor, sem prejuízo de alertar os responsáveis de que a falta de comprovação do recolhimento de qualquer parcela implicará o vencimento antecipado do saldo devedor;
9.11. encaminhar cópia do presente acórdão, bem como do relatório e do voto que o fundamentam, à Universidade de Brasília, (art. 198, parágrafo único do RI/TCU) e ao Procurador-Chefe da Procuradoria da República no Distrito Federal, nos termos do § 3º do art. 16 da Lei 8.443/1992, c/c o § 7º do art. 209 do Regimento Interno do TCU, para adoção das medidas que entender cabíveis.
Os fundamentos da citação do recorrente estão registrados no Relatório que informa o acórdão recorrido e são os que se seguem (peça 75, p. 2/3) :
6.	Assim sendo, em instrução preliminar desta unidade técnica (UT) , foram identificados os responsáveis pelas autorizações dos pagamentos indevidos (peça 2, p. 24-30) . São eles:
a) Carlos Augusto de São José (dezembro de 1997 a julho/2001) e Érico Paulo Siegmar Weidle (agosto/2001 a data posterior a setembro de 2010) , ambos titulares do decanato de Administração nos referidos períodos de tempo, que efetuaram os pagamentos ao Sr. Mauro Luiz Rabelo;
b) Romilda Guimarães Macarini, Diretora-Geral do Cespe (janeiro de 1994 a novembro de 2005) , que efetuou os pagamentos ao Sr. Edeijavá Rodrigues Lira e à Sra. Maria Heldaiva Bezerra Pinheiro.
7.	Por isso, esta unidade técncia propôs a citação dos responsáveis acima identificados, assim como a realização de audiências da Sra. Romilda Guimarães Macarini, da Sra. Crea Antônia de Almeida Faria (Diretora Administrativa do Cespe no período de 2001 a 2005) , do Sr. Raimundo Cosmo de Lima Filho (Diretor Administrativo, Executivo e Vice-Diretor Geral e de Logística do Cespe) e da Sra. Maria Osita Gomes Bezerra (Supervisora do Núcleo de Pessoal do Cespe no período de 2001 a 2005) .
8.	As irregularidades que ensejaram a chamada em audiência dos servidores relacionados no parágrafo anterior dizem respeito a atos de gestão irregulares tomados no exercício de cargos de direção/supervisão (diretor-geral, diretor administrativo, supervisor) , tais como contratações indevidas de parentes, contratações diretas com inobservância da Lei 8.666/1993, omissão no exercício das atribuições inerentes ao seu cargo, manutenção de espaço físico para o funcionamento de escritório de representação do Cespe sem amparo legal, dentre outras. A lista completa encontra-se disponível a partir da peça 1, p. 51, à peça 2, p. 7.
9.	Em cumprimento ao despacho da então titular desta unidade técnica (peça 2, p. 31) , foi promovida a citação dos Srs. Mauro Luiz Rabelo, Edeijavá Rodrigues Lira, Maria Heldaiva Bezerra Pinheiro, Carlos Augusto de São José, Érico Paulo Siegmar Weidle e Romilda Guimarães Macarini, mediante os Ofícios 1202, 1207, 1208, 1242, 1203 e 1206/2010-TCU-Secex-6,  respectivamente (peças 2 e 3) .
10.	Efetuou-se, ainda, a audiência de Romilda Guimarães Macarini, Crea Antônia de Almeida Faria, Raimundo Cosmo de Lima Filho e Maria Osita Gomes Bezerra, por meio dos Ofícios 1257,  1258, 1259 e 1260, respectivamente (peça 3, p. 5-18) .
ADMISSIBILIDADE
A Serur, ao promover o exame preliminar de admissibilidade dos recursos interpostos, concluiu por que fossem conhecidos, nos termos do art. 32, I e do art. 33 da Lei n.º 8.443, de 1992, c/c o art. 285 do Regimento Interno (peça 119 e 120) . 
ANÁLISE DE MÉRITO 
A seguir, com fundamento no art. 1º, § 3º, inciso I, da Lei nº 8.443, de 1992, transcrevo excerto do exame da matéria tratada nos autos levado a efeito pela Secretaria de Recursos (Serur) à peça 127, ratificado pelo titular da unidade técnica à peça 129.
[...]
HISTÓRICO
1.3.	 Cuida-se de tomada de contas especial (TCE) instaurada em cumprimento ao Acórdão 4797/2010-TCU-Segunda Câmara, por meio do qual este Tribunal determinou a conversão dos autos da representação TC Processo 020.159/2006-0, formulada pela então Controladoria-Geral da União (CGU) . Foram identificadas irregularidades em pagamentos com recursos federais realizados pelo Cespe/Unb.
1.4.	Após as citações e audiências realizadas pela Secex/Educação, com os encaminhamentos propostos pela unidade técnica (peça 35) , e com as ponderações feitas pelo Ministério Público junto ao TCU (peça 39) , o Tribunal julgou as contas irregulares dos responsáveis em face de:
	a) pagamentos irregulares, a título de verbas salariais, em favor do Sr. Edeijavá Rodrigues Lira e da Sra. Maria Heldaiva Bezerra Pinheiro, Diretor-Presidente e Diretora, respectivamente, da Fundação Universitária de Brasília (Fubra) , autorizados pela Sra. Romilda Guimarães Macarini, diretora-geral do Cespe/Unb, no período de 2001 a 2005, a título de serviços de consultoria técnica ou concursos públicos sem a devida comprovação, conforme descrição detalhada à peça 1, p. 33-35, os quais ensejaram a imputação de débito e multa do art. 57 da Lei 8.443/1992 (vide itens 9.4 e 9.5 do decisum) e a inabilitação da Sra. Romilda Guimarães Macarini, nos termos do item 9.8 do decisum; e
	b) diversas irregularidades afetas à gestão financeira e administrativa, cometidas pelas Sras. Romilda Guimarães Macarini, Crea Antônia de Almeida Faria, diretora administrativa do Cespe/Unb, e Maria Osita Gomes Bezerra supervisora do núcleo de pessoal do Cespe/Unb, pelo Sr. Raimundo Cosmo de Lima Filho, diretor administrativo, diretor executivo e vice-diretor-geral e de logística, e e pela Sra. Maria Osita Gomes Bezerra, supervisora do núcleo de pessoal, as quais ensejaram a aplicação da multa do art. 58, II, da Lei 8.443/1992 (vide item 9.6 do decisum) .
1.5.	Prolatado o Acórdão 1799/2016-TCU-Plenário (peça 73) , foram opostos embargos de declaração (peça 98) por Edeijavá Rodrigues Lira, Maria Heldaiva Bezerra Pinheiro, Romilda Guimarães Macarini e Maria Osita Gomes Bezerra, os quais foram conhecidos e rejeitados, por meio do Acórdão 2740/2016-TCU-Plenário (peça 111) .
1.6.	Nesta oportunidade, examinam-se recursos de reconsideração interpostos por Crea Antônia de Almeida Faria, Edeijavá Rodrigues Lira, ,  Maria Heldaiva Bezerra Pinheiro,  Romilda Guimarães Macarini e Maria Osita Gomes Bezerra.
EXAME DE ADMISSIBILIDADE	
1.7.	Reitera-se os exames preliminares de admissibilidade (peças 119-121) , ratificados pelo Exmo. Ministro José Múcio Monteiro (peça 123) , que conheceu dos recursos interpostos, suspendendo-se os efeitos dos itens recorridos do Acórdão 1799/2016-TCU-Plenário (peça 73) . 
1.8.	Desde já, esclarece-se que os autos serão remetidos para o Gabinete do Exmo. Ministro Raimundo Carreiro, relator dos processos anteriormente sorteados para o atual Presidente do TCU, nos termos do art. 152 do RI/TCU. 
EXAME DE MÉRITO
2.	Delimitação
2.1.	Constitui objeto dos presentes recursos de reconsideração definir se 
	Em relação à Sra. Crea Antônia de Almeida Faria:
	a) se o Relatório de Ação de Controle da CGU nº 00190.00XXX.212005-XX e a tomada de contas especial (TCE) devem ou não serem anuladas 
b) se foram atribuídas irregularidades fora do seu período de gestão; 
c) se as irregularidades objeto de audiência imputadas a ela podem ser afastadas, no todo ou em parte;
Em relação à Sra. Romilda Guimarães Macarini, Edeijavá Rodrigues Lira, Sra. Maria Heldaiva Bezerra Pinheiro e Sra.  Maria Osita Gomes Bezerra:
a) se houve erro de julgamento no acórdão vergastado, por desconsideração das circunstâncias atenuantes das condutas irregulares e violação do princípio da isonomia;
b) se os pagamentos feitos ao Sr. Edeijavá Rodrigues Lira e à Sra. Maria Hedalva Bezerra Pinheiro, autorizados pela Sra. Romilda Guimarães Macarini, foram legítimos e legais;
c) se as demais irregularidades objeto de audiência imputadas à Sra. Romilda Guimarães Macarini e à Sra. Maria Osita Gomes Bezerra merecem ser afastadas. 
3.	Do exame das irregularidades imputadas à Sra. Crea Antônia de Almeida Faria, Diretora Administrativa do Cespe/Unb (peça 106) 
3.1.	A recorrente reproduz basicamente, com algumas supressões, o conteúdo das razões de justificativa já apresentadas às peças 14 e 15 dos autos. Divide-se a análise da peça recursal em face dos argumentos deduzidos e dos atos imputados no Ofício de citação (peça 3, p. 11-14) , excluídos aqueles cujas razões de justificativa ou alegações de defesa foram acolhidas pelo Tribunal, bem como aquelas sobre as quais a recorrente não se pronunciou.
Da análise da legalidade do Relatório de Ação de Controle da CGU nº 00190.00XXX.212005-XX e da Tomada de Contas Especial (peça 106, p. 2-21) :
3.2.	A defendente afirma que o julgado não considerou que o Cespe é vinculado diretamente ao Gabinete do Reitor, tendo suas atividades coordenadas e supervisionadas pelo Decano de Administração de Finanças (Ato da Reitoria nº 2298/97) (p. 2-3) 
3.3.	Enaltece o papel importante do Cespe/Unb para a comunidade acadêmica e para a própria manutenção financeira da Fundação Universidade de Brasília (p. 3) .
3.4.	Aponta que o relatório da CGU se baseou em outro relatório produzido pela Junta Fiscal da Delegacia da Receita Federal no Distrito Federal - DF, que não teria se valido do devido processo legal e não atentou para as particularidades do Cespe e da FUB (p. 4) .
3.5.	Assevera que o relatório da CGU não se baseou em documentação facultada pelos dirigentes do Cespe, o que facilitaria a descrição transparente dos pagamentos e sua motivação, e induziu em erro o Exmo. Ministro da Educação, motivo pelo qual o referido relatório bem como a presente tomada de contas especial (TCE) deveriam ser anulados, nos termos do art. 53 da Lei 9.784, de 1999 e do art. 114 da Lei 8.112, de 1990 (p. 5-6) .
Análise
3.6.	Os argumentos apresentados à guisa de preliminar foram também declinados nas razões de justificativa apresentadas pela recorrente (peça 14, p. 6-33) e, muito embora não se revelem aptas a modificar o juízo de mérito adotado nestas contas, não foram analisadas pela unidade técnica (peça 75, p. 23 e seguintes) .
3.7.   	O fato de o Relatório de Ação de Controle da CGU nº 00190.00XXX.212005-XX ter, em tese, se baseado em outro relatório produzido pela Junta Fiscal da Delegacia da Receita Federal no Distrito Federal - DF não enseja nulidade. Depreende-se do referido Relatório, ora acostado à peça 124, que a CGU procedeu às análises de acordo com as normas aplicáveis de auditoria e em atendimento à requisição contida em Ofício da Procuradoria da República no Distrito Federal, tendo sido dada oportunidade aos auditados para apresentação de documentos e evidências.
3.8.	A recorrente assevera, ainda, que o Relatório da CGU não se baseou em documentação facultada pelos dirigentes do Cespe, mas não trouxe qualquer elemento que indicaria que documentos são esses. Acrescente-se, por oportuno, que toda oportunidade de defesa foi franqueada aos responsáveis igualmente nesta tomada de contas especial objeto da conversão da representação, no âmbito da Corte de Contas. Não merecem acolhida, pois, os argumentos. 
3.9.	Nessa quadra, esta Corte tem jurisprudência no sentido de que eventuais deficiências no contraditório ocorridas na fase interna da tomada de contas especial não invalidam a continuidade do processo, nem prejudicam ou impossibilitam o posterior estabelecimento do contraditório no TCU. Traz-se à colação julgados nesse sentido, extraídos da jurisprudência selecionada desta Casa:
"A fase interna da TCE, por sua natureza procedimental inquisitória, de coleta de provas, prescinde do contraditório, que tem o seu devido espaço, como garantia ao jurisdicionado, apenas após a entrada do processo no Tribunal" (Acórdão 5612/2012-TCU-Primeira Câmara, rel. min. José Múcio Monteiro) .
"A falta de notificação na fase interna da tomada de contas especial - momento em que ainda não há litígio ou acusação, mas mero procedimento de apuração e coleta de dados - não invalida os atos processuais posteriores, pois na fase externa da tomada de contas, que ocorre no TCU, é que se torna obrigatória a abertura do contraditório, com a citação dos responsáveis e a devida apreciação das alegações de defesa" (Acórdão 5661/2014-TCU-Primeira Câmara, rel. Min. Bruno Dantas) 
"Por esse motivo, inexistindo partes e antagonismos de interesse nessa fase, a ausência de citação ou de oportunidade de contradição dos documentos juntados não enseja nulidade. Para a defesa, haverá momento próprio na fase externa, sempre assegurada pelo Tribunal de Contas". (Acórdão 3013/2009-TCU-Plenário, rel. Min. Raimundo Carreiro) 
3.10.	Essa orientação de que o princípio do contraditório é satisfeito com a citação ou audiência pelo TCU é corroborada pelo Supremo Tribunal Federal, conforme se depreende de alguns arestos do Pretório Excelso abaixo reproduzidos: 
"Ementa: DIREITO CONSTITUCIONAL E ADMINISTRATIVO. AGRAVO INTERNO EM MANDADO DE SEGURANÇA. HORTO FLORESTAL DO RIO DE JANEIRO. REGULARIZAÇÃO FUNDIÁRIA. TCU. AUSÊNCIA E INTERESSE DE AGIR E ILEGITIMIDADE ATIVA. (...) 3. A jurisprudência desta Corte é pacífica no sentido de que, na auditoria promovida pelo Tribunal de Contas sobre órgãos públicos, o contraditório se forma entre os referidos órgãos e o TCU, não se admitindo a integração do feito por eventuais terceiros" (MS 31.707 AgR/DF, rel. Min. Roberto Barroso, julg. 24/11/2017) .
"PROCESSO ADMINISTRATIVO - TRIBUNAL DE CONTAS DA UNIÃO - DEFESA. Se ficar demonstrado que foi aberta ao administrador oportunidade de defesa, descabe cogitar de violência ao devido processo administrativo. MANDADO DE SEGURANÇA - ATO DO TRIBUNAL DE CONTAS - IRREGULARIDADES ADMINISTRATIVAS - GLOSA - REVOLVIMENTO DE FATOS - INADEQUAÇÃO. O mandado de segurança não é meio próprio a conduzir ao reexame dos elementos probatórios que conduziram o Tribunal de Contas à glosa de administração implementada, consignando o desprezo a comezinhas noções relativas ao trato da coisa pública" (MS 28.212/DF, rel. Min. Marco Aurélio, julg. 4/12/2012) 
3.11. 	Desse modo, tendo a Sra. Crea Antônia de Almeida Faria sido chamada em audiência por esta Corte de Contas e apresentado razões de justificativa, e neste momento processual interposto recurso de reconsideração, não há que se falar em violação aos princípios do contraditório e da ampla defesa. 
Da análise do período de gestão da responsável 
3.12.	A defendente inicia o recurso argumentando que o documento juntado à peça 15, p. 42 demonstraria que só foi nomeada para exercer a função de Diretora Administrativa do Cespe em 2/12/2002, conforme Ato da Reitoria nº 1947A-2002 e que tal evidência teria sido desconsiderada pelo acórdão recorrido. Afirma que o julgado não considerou que o Cespe é vinculado diretamente ao Gabinete do Reitor, tendo suas atividades coordenadas e supervisionadas pelo Decano de Administração de Finanças (Ato da Reitoria nº 2298/97) (p. 2-3) 
Análise
3.13.	Com relação à alegação da Sra. Crea Antônia de Almeida Faria de que tomou posse no referido cargo em 1/12/2002 por meio do Ato de Reitoria 1947-A/2002, a recorrente não trouxe aos autos o referido ato. 
3.14.	Além disso, o documento à peça 15, p. 42, trazido pela recorrente em sede de razões de justificativa, não traz qualquer assinatura, timbre ou comprovação de origem. Em pesquisa ao site "escavador", que reproduz dados do "Lattes" (https://www.escavador.com/sobre/1569846/roger-werkhauser-escalante) consta a informação de que o Sr. Roger Werkhauser Escalante, referido no documento à peça 15, p. 42 como Diretor Administrativo no período de 11/2001 a 11/2002, exerceu na verdade o cargo de Diretor Executivo do Cespe no período de 1/2002 a 12/2004, contrariando a informação da recorrente e o documento apócrifo à peça 15, p. 42. 
3.15.	Acrescente-se que a servidora poderia estar exercendo outras funções no Cespe que não a de Diretora Administrativa, mas o relatório de auditoria da CGU consignou que foram efetuados pagamentos à recorrente de 8/1/2001 a 11/11/2005, no valor total de R$ 580.424,53 (peça 124, p. 32) .
3.16.	Por derradeiro, em consulta ao Diário Oficial da União de dezembro de 2002, não foi encontrado o referido Ato de Reitoria aludido pela Sra. Crea Antônia, motivos pelos quais o argumento de que não exerceu o cargo de Diretora Administrativa durante os anos de 2001 e 2002 carece de evidências e não merece acolhida.
3.17.	No que se refere à regularidade de pagamentos de serviços eventuais, com base nas normas aplicáveis e nas orientações do TCU, cumpre assinalar que a ex-diretora foi chamada aos autos por irregularidades legais e formais no processo de contratação, conforme a alínea "a" do Ofício 1258/2010 de audiência (peça 3, p. 11-14) , objeto da análise a seguir.
a) celebração de Contratos de Prestação de Serviços, com base nos artigos 10, alínea "d", 13, 24, II, 25, I e III, parágrafos 1º e 2º, da Lei 8.666/1993, e autorização de Participação de Servidor em Atividades de Extensão, com base no at. 207 da CF/1988 e nos artigos 52 e 53 da Lei 9.394/1996, na Decisão 47/1996-TCU-Plenário e na Resolução do Conselho de Administração/FUB 001/1998, nos exercícios de 2001, 2002, 2004 e 2005, sem atentar para a legalidade e formalidade do processo administrativo, uma vez que tais expedientes não eram corretamente preenchidos, não continham a descrição das tarefas a serem executadas, nem a data da contratação e o valor ajustado, bem como não estavam acompanhados de controles da comprovação da execução dos trabalhos, o que contrariou os princípios da legalidade e eficiência do art. 37, caput, da CF/1988, os incisos I e VII do parágrafo único do art. 2º e o §1º do art. 22 da Lei 9.784/1999, os artigos 62 e 63 da Lei 4.320/1964 e o art. 93 do Decreto-Leí 200/1967 (alínea "a" do Ofício de citação) (peça 3, p. 11)  (peça 106, p. 21-27) :
3.18.	A recorrente faz um inventário dos dispositivos legais e normativos que orientam a remuneração da prestação de serviços no âmbito do Cespe, a exemplo do Decreto-Lei 1.604/1978, da Resolução do Conselho de Administração da FUB 01/1998, da Instrução da Reitoria 01/2000, do Decreto 6.117/2007 e diversas outras Resoluções da Reitoria e do Conselho Diretor. 
3.19.	Argumenta que toda atuação da Diretoria Administrativa, da qual era titular, se pautou no Acórdão 473/1996-TCU-Plenário, que determinou ao Cespe que disciplinasse o pagamento de gratificação por encargo de curso ou concurso, a exemplo dos quadros apresentados na justificativa, e que não teriam sido objeto de análise pelo Tribunal (p. 21-27) .
Análise
3.20.	Os argumentos declinados pela recorrente, idênticos aos das razões de justificativa, referem-se às normas norteadores dos pagamentos efetuados pelo Cespe, que teriam sido atendidas pela gestora, sem que haja referência às falhas identificadas, tais como ausência do número do contrato, descrição da tarefa, valor envolvido, data e ausência de controles de comprovação de realização dos trabalhos.
3.21.	Os contratos que motivaram a audiência da Sra. Crea Antônia estão listados à peça 1, p. 20, relativos a contratos de prestação de serviço e de participação de servidores em atividades de extensão, cujos valores representam baixa materialidade face ao volume gerido pelo Cespe, o que foi reconhecido na instrução da própria unidade técnica reproduzida no Relatório do decisum (peça 75, p. 113) .
3.22.	Acrescente-se que o ofício de audiência (peça 3, p. 11) igualmente não faz referência a quais contratos de serviços e autorização de participação de servidor em atividade de extensão a fiscalização se referiu, não obstante mencione a ausência de descrição de tarefas, ausência de valor, data e outras formalidades.  
3.23. 	Esse fato foi registrado pela unidade técnica, além do fato de que boa parte dos parentes supostamente beneficiados já tinha vínculo com o Cespe em data anterior à gestão da responsável, o que atenuaria igualmente a irregularidade constatada. 
3.24.	No que se refere ao Acórdão 473/1996-TCU-Plenário, o referido aresto (item 2.2) determinou à FUB que o pagamento da Gratificação por Encargo de Curso ou Concurso, instituída pelo art. 8º do Decreto-Lei nº 1.604/78, só poderia beneficiar os servidores que desempenhem atividades eventuais de apoio à realização de cursos ou concursos, sem prejuízo de suas atribuições normais, vedado o pagamento da gratificação a servidores que se dedicam a tais eventos em caráter permanente. O ofício de audiência em apreço não questionou os pagamentos propriamente ditos, mas sim a legalidade e formalidade dos processos de atividades de extensão, uma vez que tais expedientes não eram corretamente preenchidos, não continham a descrição das tarefas a serem executadas, nem a data da contratação e o valor ajustado, bem como não estavam acompanhados de controles da comprovação da execução dos trabalhos. Desse modo, despicienda a referência ao Acórdão em comento. 
3.25.	Quanto à alegação de que o julgado recorrido não apreciou os instrumentos contratuais utilizados para participação nos projetos executados pelo Cespe, os documentos acostados à peça 14, p. 38-41 das razões de justificativa, são modelos em branco, e não se referem a qualquer contrato daqueles identificados pela equipe de auditoria, não favorecendo a recorrente.
3.26.	Desse modo, e por não ter a defendente trazido elementos outros de convicção, rejeitam-se as razões recursais no ponto em análise.
b) argumentos relativos omissão no exercício das atribuições inerentes ao seu cargo gerencial, entendidas essas como o dever de exercer orientação, supervisão e vigilância sobre os atos administrativos dos subordinados, de zelar pelo bom andamento dos procedimentos administrativos e financeiros do Centro e de garantir a eficiência e a economicidade dos resultados finais alcançados pela entidade, em razão das ocorrências listadas na alínea "b" do Ofício de citação (peça 3, p. 12-13) :
b.1)  realização de contratações diretas de André Fabiano Viviani Pinheiro, nos exercícios de 2001, 2002 e 2004, sem observar os incisos I e II do §2°c/c o §9º do art. 7º e os incisos II e III do parágrafo único do art. 26 da Lei 8.666/1993, bem como a utilização indevida de contratos de prestação de serviços genéricos, comumente utilizados para as hipóteses de seleções vinculadas à execução de trabalhos eventuais na realização de concursos públicos e demais eventos organizados pelo Centro, cujo uso aplicava-se apenas à modalidade "tarefa" prevista na Lei 8.666/1993  (peça 106, p. 27-35) 
3.27.	Com relação às contratações diretas de André Fabiano Viviane Pinheiro nos exercícios de 2001, 2002 e 2004 sem observância dos normativos legais aplicáveis e contratos de serviços genéricos, afirma que não teriam sido irregulares, vez que o Cespe necessitava de profissionais altamente qualificados para coordenar diversas áreas (p. 28) .
3.28.	Aduz que os pagamentos dos prestadores de serviços eram feitos com recursos próprios arrecadados com as taxas de inscrição, não se tratando de pagamento de gratificações, mas de contraprestação de serviços executados em cada concurso/evento (p. 28) .
3.29.	Defendo não ter havido qualquer omissão, visto que a conduta da recorrente foi de dedicação e zelo pelo interesse público. Ao assinar as centenas de contratos que chegavam para serem executados no Centro, em prazos que demandavam esforço muito além das horas normais de trabalho, a Administração superior da FUB informava que todos os executores seriam devidamente remunerados pelo serviço extraordinário. Além disso, informa que todos os prestadores de serviços externos não tinham qualquer vínculo empregatício (p. 28-29) .
3.30.	Aponta que André Fabiano Viviani Pinheiro iniciou sua prestação de serviços no Cespe no ano de 2000, como programador visual, tendo sido selecionado a partir da análise de currículos e escolhido tecnicamente por sua competência, provada, inclusive, pelos dois prêmios de criação gráfica recebidos do Cespe. Conheceu sua futura esposa, filha da senhora Romilda Guimarães, no ano de 2002, casando-se em 2004 e tornando-se "parente" da diretora geral 4 anos após o início da prestação de serviços ao Centro. Afirma não haver à época qualquer regulamentação que proibisse contratação de parentes, sendo que o STF apenas editou a Súmula Vinculante 13 em 2008 (p. 29-30) .
3.31.	Quanto aos prestadores de serviços externos, afirma que se trata de remuneração decorrente do Decreto-Lei 1.604/1978, cuja regulamentação foi efetivada pela FUB em atenção ao Acórdão TCU 473/1996 (p. 30) .
3.32.	Quanto à comprovação da execução dos serviços, informa que se dava pelo resultado notório dos concursos realizados, sendo que todas as pessoas contratadas assinavam contrato de prestação de serviços, e que os documentos em questão teriam sido extraviados durante a busca e apreensão realizada no Cespe/Unb a mando da Justiça, sendo que a recorrente não era guardiã da documentação (p. 31) .
Análise
3.33.	No que diz respeito à contratação de parentes da Diretora-Geral, como André Fabiano Viviani Pinheiro, constata-se que as contratações do referido profissional iniciaram-se anteriormente à gestão da Sra. Crea Antônia e da própria Diretora-Geral, Sra. Romilda Guimarães, prestando serviços desde o ano de 1996 (peça 1, p. 6, item 23) sendo que o funcionário em questão se tornou genro desta somente após o início dos trabalhos desenvolvidos no Cespe.
3.34.	Além disso, a Sra. Romilda teve acolhidos os argumentos relativos à "contratação de parentes para a prestação de serviços ao Cespe, indicando possível beneficiamento de terceiros, em razão da ausência de comprovação de que tais pessoas teriam concorrido em igualdade de condições com os demais interessados", conforme Relatório do acórdão recorrido (peça 75, p. 12-13) , até porque a Súmula Vinculante 13, que versa sobre o nepotismo, foi editada somente no ano de 2008. 
3.35.	Não obstante, a mesma Diretora-Geral e a Sra. Crea Antônia foram apenadas pela contratação do Sr. André Fabiano, justamente em razão da ausência de processo de dispensa de licitação, da falta de justificativa dos preços e o fato de que era "genro da ex-diretora" (peça 75, p. 15, item 123) .
3.36.	Abstraindo-se a questão do parentesco, já que a Súmula Vinculante 13 foi somente editada no ano de 2008, remanescem as ilegalidades concernentes à ausência de processo formal de dispensa ou inexigibilidade de licitação para contratação de André Fabiano Viviane Pinheiro e a falta de qualquer pesquisa ou cotação de preços de serviços gráficos, pesquisa essa que não seria inviável, visto não se tratar de trabalho altamente especializado ou de difícil contratação no mercado, e que permitiria aferir um mínimo de razoabilidade dos valores pagos. Desse modo, não há como acolher os argumentos recursais. 
3.37.	Com relação ao argumento de que os pagamentos aos prestadores de serviço eram feitos com recursos próprios do Cespe, oriundos das taxas de inscrição, é imperioso ressaltar que estando integrado à estrutura da Fundação Universidade de Brasília, o Cespe sujeita-se às regras de direito orçamentário e execução financeira do Governo Federal, rendendo observância às diretrizes e legislação aplicáveis no que tange à licitação e contratação.
3.38.	Além disso, a Sra. Crea Antônia e a Sra. Romilda Guimarães foram ouvidas em audiência sobre as "contratações de serviço genéricos", bem como o Sr. Raimundo Cosmo de Lima Filho, por ter celebrado contratos esses realizados sem observância das formalidades legais e em relação aos quais as recorrentes não trouxeram quaisquer elementos de justificativa (peça 1, p. 10, itens 50 e 51) , motivo pelo qual rejeitam-se as razões recursais. 
b.2)  liberalidade nos pagamentos de despesas no âmbito do Cespe, falta de zelo com os procedimentos administrativos para formalização e de evidenciação de que os dispêndios ocorreram em consonância com os interesses da Administração, contrariando os princípios da legitimidade, da legalidade e da eficiência, previstos no art. 70 da CF/1988, e o da motivação, contido no art. 2º da Lei 9.784/1999 e no art. 93 do Decreto-lei 200/1967, a exemplo de: pagamento de multa de trânsito de veículo particular, pagamento de material institucional para o SintFub, aquisição de persianas com recibo indicando instalação em endereço de particular, ressarcimento dos gastos com curso preparatório de concursos, pagamentos de contas telefônicas particulares, reembolso de gastos sem apresentação de comprovantes, prestação de contas com notas fiscais vencidas, reembolsos pela compra dos equipamentos e materiais de construção adquiridos diretamente por pessoas físicas  (peça 106, p. 32-33) 
3.39.	A recorrente reproduz, de forma incompleta, trechos de suas razões de justificativa pertinentes às irregularidades em apreço.
3.40.	Afirma que o Cespe colocou à disposição de alguns servidores telefones celulares sob sua responsabilidade de pagamento, e que em casos excepcionais, outros servidores que não possuíam celulares institucionais eram ressarcidos por desenvolverem atividades de interesse da FUB, notadamente em concursos públicos, evitando o locupletamento do Estado às expensas de seus agentes, como aconteceu com os reembolsos feitos às Sras. Maria Luiza Guerra e Valéria Rocha Mota (p. 32-33) .
Análise
3.41.	A recorrente não trouxe qualquer argumento além daqueles já declinados nas razões de justificativa, motivo pelo qual se reproduz as considerações feitas pela unidade técnica e constantes do Relatório que precedeu ao acórdão recorrido:
137. Com relação ao pagamento de multa de trânsito, mesmo estando o condutor do veículo a serviço do Cespe e sendo as situações declaradas nas razões de justificativa verdadeiras, ainda assim, não seria cabível o pagamento da referida multa, dado o caráter personalíssimo da punição.   
138. Em relação ao pagamento de impressão de material do Sintfub, não ficou demonstrado, nos autos, o interesse da administração na impressão tampouco documentação que sustente a argumentação de que houve ordem da Reitoria para a execução dos trabalhos. 
139. O Sindicato deve arcar com as despesas inerentes às suas atividades. Para esse fim é financiado por seus associados. É inaceitável, do ponto de vista do princípio da legalidade, o pagamento de despesas do Sindicato com recursos públicos. Se a FUB e o Sindicato tivessem interesse comum na impressão do material, a situação deveria ter sido formalizada mediante convênio ou outro ajuste com devido registro das etapas da despesa no orçamento. 
140. Semelhantemente ao exposto no parágrafo anterior, é ilegítima também a aquisição de persianas para instalação em endereço particular. Na situação descrita para justificar o gasto, há grande dificuldade de distinguir o interesse público do interesse privado, bem como baixa transparência na gestão dos recursos públicos.  
141. Não foram apresentados argumentos para elidir as questões referentes ao ressarcimento dos gastos com curso preparatório de concursos, pagamentos de contas telefônicas particulares, reembolso de gastos sem apresentação de comprovantes, prestação de contas com notas fiscais vencidas, reembolsos pela compra dos equipamentos e materiais de construção adquiridos diretamente por pessoas físicas.
3.42.	Mesmo com relação à multa de trânsito de veículo particular da funcionária paga pelo Cespe e das persianas instaladas em residência particular, pela alegada falta de local reservado para deliberação sobre questões sigilosas de concursos, ambas as medidas poderiam, em tese, ser justificadas mediante a apresentação dos processos administrativos respectivos, que contivessem as razões e motivos que sustentaram a assunção dessas despesas pelo Centro.
3.43.	Desse modo, tendo a recorrente reconhecido a irregularidade em apreço, e não havendo outros elementos de convicção sobre os fatos apontados, mantém-se o entendimento firmado pelo acórdão recorrido, e rejeita-se os argumentos recursais. 
3.44.	Não houve qualquer manifestação da recorrente sobre as irregularidades indicadas nos subitens b.3 (contratações da Digiselo) , b.4 (fracionamento de despesas) , b.5 (execução generalizada de compras e serviços sem licitação) e b.6 (pagamentos de despesas com notas fiscais de pessoas físicas) , classificados no relatório do Acórdão recorrido (peça 75, p. 27-31) .
c) aprovação de gastos com suprimentos de fundos, nos exercícios de 2001, 2002, 2004 e 2005, sem que os documentos comprobatórios da realização da despesa (notas fiscais, recibos e outros) estivessem em nome do Cespe, contivessem discriminação adequada da despesa efetivamente realizada, declaração de recebimento da importância paga emitida pelo fornecedor e atesto do recebimento/execução do serviço pelo demandante, consoante exigido pelos Decretos 93.872/1993 e 5.355/2005 e pelas Portarias/MF 95/2002 e 41/2005, que regulamentam a concessão, a utilização e a prestação de contas de suprimentos de fundos (peça 3, p. 13)  (peça 106, p. 33-36) 
3.45.	Reproduzindo parte das alegações de defesa, a recorrente justifica a falta de planejamento de algumas despesas em face de eventualidades que necessitam de pronto atendimento, o que justifica a utilização de suprimento de fundos, que consistem em exceção à licitação, para atender a despesas urgentes (p. 33-34) .
3.46.	Advoga que sem o suprimento de fundos, o Cespe não lograria alcançar o nível de excelência que possui atualmente, e que das despesas elencadas, ainda que por amostragem, não se constata qualquer absurdo, e que a média de utilização da prática foi de R$ 4.467,00 por mês (p. 34-35) .
3.47.	Contesta a acusação de uso ilegal dos cartões corporativos, visto que os servidores mencionados pela recorrente detinham poderes de delegação para tanto e argumenta que a utilização de restaurantes guarda estreita relação com as finalidades do Centro, visto que são feitos contatos com as mais diversas autoridades estaduais, municipais e federais (p. 35-36) .
3.48.	Por fim, alega que não houve sequer um suprimento de fundo que não foi devidamente comprovado quanto a sua necessidade e motivação, que seus valores estão dentro do limite legal e sempre foram utilizados para compras emergenciais e de pequena monta (p. 36) 
Análise
3.49.	Importante assinalar que a recorrente foi chamada em audiência neste item não pela ilegal utilização do instituto do suprimento de fundos, mas pela ausência de documentos comprobatórios das despesas no valor de R$ 43.210,00, executadas pela recorrente, nos anos de 2003 a 2005, em grande medida por meio de cartão corporativo (peça 124, p. 45-47) .
3.50.	Essas despesas foram realizadas sem comprovação de observância de requisitos legais, sem os quais não se pode comprovar a correta utilização dos recursos tais como a não emissão de notas fiscais em nome do Cespe, o não detalhamento do serviço prestado, a ausência de declaração de recebimento da importância paga, realizada pelo fornecedor do bem e/ou serviço, a ausência de atestado de execução dos serviços pelo demandante, com data e assinatura, nome legível e cargo/função (peça 1, p.23-25) .
3.51.	Também não se questionou o fato de estarem sendo realizadas despesas com restaurantes, visto que poderia haver necessidade de gastos com alimentação em projetos e concursos realizados fora da sede, tampouco se está determinando a devolução de quaisquer valores. A irregularidade reside na falta de correta documentação e registro das despesas, o que denota fragilidade nos controles e ausência de transparência nos gastos. 
3.52.	Não tendo a recorrente trazido qualquer documento comprovatório adicional que permita infirmar as conclusões do aresto, rejeitam-se as razões recursais.
3.53.	A recorrente não se manifestou sobre o item "d" do ofício de citação (peça 3, p. 13) , objeto de sucumbência, relativo à manutenção informal de espaço físico para escritório de representação do Cespe, e concessão de reembolsos mensais para cobertura das despesas, em desacordo com preceitos legais.
e) utilização do Instituto Pernambucano de Apoio e Desenvolvimento Científico e Tecnológico - Ipad, sediado em Recife/PE, para a aquisição de bens e a contratação de serviços para atender a contratos firmados com outros órgãos e entidades da Administração, provocando contratações sem a garantia da obtenção da proposta mais vantajosa para a Administração, sem projetos básicos e demais exigências da Lei 8.666/1993, com burla ao devido procedimento licitatório e ônus injustificado ao erário, o que implicou violação ao princípio da economicidade e aos princípios constitucionais da isonomia, da legalidade, da impessoalidade, da publicidade e do procedimento licitatório (art. 37, XXIII da CF/1988) e afronta às regras básicas da Lei 8.666/1993; (peça 3, p.13)  (peça 106, p. 36-39) 
3.54.	Reproduzindo os argumentos exarados nas razões de justificativa, defende que os pagamentos ao Ipad foram devidamente faturados, e possuem comprovação de gastos, derivando de expressa previsão contratual para gerência de recursos financeiros para as instituições citadas, e foram previstos nas taxas de inscrição dos concursos com percentual próprio para essa finalidade (p. 36-37) .
3.55.	Afirma que os pagamentos efetuados pelo Cespe foram legais e o Centro agiu no estrito cumprimento do contrato firmado entre a FUB e a Polícia Federal, sendo que todas as despesas foram voltadas para o curso de formação dos Policiais Rodoviários Federais, de acordo com as solicitações da PRF, assim como a Polícia Militar do Distrito Federal (p. 37) .
3.56.	Assere que o contrato firmado entre a FUB e o Ipad foi precedido de parecer da Procuradoria Jurídica da UnB e os trabalhos do instituto foram satisfatórios (p. 38) .
Análise
3.57.	Verificou-se, durante os trabalhos de fiscalização, que o Cespe efetuou a contratação do Ipad para o fornecimento de bens sem relação de pertinência com o objetivo institucional ou social da referida entidade, tais como aquisição de armas de fogo, computadores, móveis, e aparelhos de ar condicionado (peça 1, p. 39) para suprir necessidade de contrato firmado diretamente entre o Cespe e o Departamento de Polícia Rodoviária Federal.
3.58. 	Não obstante o art. 24, XIII, da Lei 8.666/1993 autorizar a dispensa de licitação na contratação de instituição brasileira incumbida regimental ou estatutariamente da pesquisa, do ensino ou do desenvolvimento institucional, como é o caso do Ipad, é necessário que haja relação de pertinência entre o serviço a ser prestado ou os bens a serem adquiridos e o objetivo institucional ou social das aludidas entidades, o que não ocorreu no caso, funcionando o instituto como mero intermediário do Cespe para contratações diretas sem licitação.  
3.59.	Conforme assinalou a unidade técnica (peça 75, p. 19) :
154. Assim, embora a responsável alegue que seria o Ipad que teria incorrido em irregularidade ao não realizar licitação em suas subcontratações, não é possível negar que a simples contratação desse instituto para o fornecimento de bens alheios ao objetivo institucional ou social da entidade seja, por si só, uma afronta aos princípios da licitação. Portanto, não merecem ser acolhidas as razões de justificativa da responsável quanto a esta questão.
3.60.	Destaque-se que não se está questionando a não entrega dos bens ou não prestação dos serviços pelo Ipad, até porque o controle interno não encaminhou qualquer responsabilização nesse sentido, motivo pelo qual a irregularidade em apreço foi objeto de multa aos responsáveis e não débito a ressarcir. 
3.61.	Diante disso, e não tendo a recorrente trazido outros elementos probatórios - pareceres jurídicos da FUB, contratos assinados pela PRF e Polícia Militar, e outros - impõe-se o não acolhimento das razões recursais. 
f) emissão de ordens de serviço solicitando a contratação emergencial e direta, pelo Instituto Pernambucano de Apoio e Desenvolvimento Científico e Tecnológico - lpad, sediado em Recife/PE, da empresa Inteligência Empresarial Brasil Ltda., nos exercícios de 2001 e de 2002, para a prestação de serviços destinados diretamente ao próprio Cespe, a exemplo dos seguintes trabalhos descritos no subitem 3.7.12 do Relatório de Ação de Controle/SFC 00190.00XXX.212005-XX: sistema de inscrição pela Internet para concursos, desenvolvimento de relatórios e de formulários, de componentes de software, de sistema informatizado para coleta de relação de faltosos e de currículos, de projeto gráfico, caracterizando burla ao dever de licitar e ônus injustificado ao erário, com transgressão ao princípio da economicidade e aos artigos 3º, 7º, I, da Lei 8.666/1993; (peça 3, p. 13)  (peça 106, p. 39) 
3.62.	A recorrente se limita a reafirmar que os Diretores Administrativos do Cespe entre janeiro de 2001 e novembro de 2002 foram outros, e que os pagamentos eram efetuados de acordo com os serviços que estavam em andamento.
Análise
3.63.	A recorrente não se manifesta sobre um único tópico da alínea "f" em apreço, relativo a prestação de serviços destinados ao próprio Cespe com burla ao dever de licitar, ou à contratação, pelo IPAD, da empresa Inteligência Empresarial Brasil Ltda., sendo que o argumento de que não exerceu cargo diretivo no Cespe nos anos de 2001 e 2002 não se sustenta simplesmente porque não há documentação nesse sentido, conforme já assinalado anteriormente.
3.64.	Ressalte-se que a empresa Inteligência Empresarial Brasil foi a que recebeu valores mais significativos do Cespe por intermédio do Ipad (R$ 1.488.440,50) , conforme análise do Controle Interno (peça 124, p. 117) .
3.65.	Não havendo elementos adicionais de convicção, rejeitam-se as razões recursais. 
3.66.	Com relação à alínea "g" (peça 3, p. 14) , referida pela recorrente, e relativa à ausência de recolhimento do Imposto de Renda e informação à Seguridade Social de fatos geradores do INSS sobre servidores da FUB e terceiros, não houve sucumbência recursal, visto que o Tribunal acolheu os argumentos das recorrentes, conforme análise à peça 75, p. 21.
3.67.	Ao fim e ao cabo, a recorrente não acrescenta outros elementos documentais ou de convicção para afastar sua imputação nestes autos. 
3.68.	Desse modo, propõe-se o não provimento do recurso de reconsideração da Sra. Créa Antônia de Almeida Faria.
4. Do exame das irregularidades imputadas à Sra. Romilda Guimarães Macarini, Edeijavá Rodrigues Lira, Sra. Maria Heldaiva Bezerra Pinheiro e Sra.  Maria Osita Gomes Bezerra  (peça 117) 
4.1.	Serão analisados os argumentos comuns aos recorrentes, bem como aqueles imputados a um ou mais responsáveis, conforme as irregularidades listadas nos ofícios de citação de Edeijavá (peça 2, p. 50-52) , de Maria Heldaiva (2, p. 54-55) , de Romilda (peça 2, p. 44-48) e de Maria Osita (peça 3, p. 17-18) .
4.2.	Por oportuno, assinale-se que o recurso à peça 117 páginas 1-108, reproduz, na essência, o conteúdo dos embargos de declaração opostos à peça 98, e nas alegações de defesa e razões de justificativa (peças 4-7) .
a) Do eventual erro de julgamento no acórdão vergastado, por desconsideração das circunstâncias atenuantes das condutas irregulares e por violação do princípio da isonomia (todos os recorrentes)  (peça 117, p. 17-20) 
4.3.	Argumentam os recorrentes que o acórdão recorrido não levou em consideração as circunstâncias atenuantes das supostas condutas consideradas irregularidades, incidindo em erro de julgamento. Requerem a nulidade da decisão vergastada, visto que os argumentos declinados em sede de razões de justificativa não teriam sido devidamente apreciados pelo voto condutor (p. 17-18) .
4.4.	Afirmam ter havido desproporcionalidade nos critérios utilizados para imputar débito aos recorrentes e dispensar outros responsáveis, visto que teria ficado demonstrada a boa-fé no presente processo, e a impossibilidade de se afirmar que os serviços não foram integralmente executados, e pleiteiam igualdade de condições para todos os responsáveis no processo, em penhor do princípio constitucional da isonomia (p. 18-19) .
4.5.	Aduzem ter havido obscuridade na fundamentação e clara exposição dos motivos de convencimento do relator acerca dos fatos analisados pela unidade técnica, cuja proposta de deliberação acolheu em parte, motivo pelo qual o presente recurso deveria ser acolhido ao menos parcialmente no sentido de eliminar a obscuridade (p. 19-20) .
Análise
4.6.	Conforme exposto, os argumentos não diferem, em essência, daqueles declinados em alegações de defesa e razões de justificativa (peças 4-7) em embargos opostos pelos recorrentes (peça 98) , e devidamente analisados no voto condutor (peça 112) do Acórdão 2740/2016-TCU-Plenário (peça 111) . Nesse sentido, vale transcrever excerto do referido voto da lavra do Ministro Vital do Rêgo:
12. Esclareço, primeiro, que todos os argumentos apresentados pelos embargantes e pelos demais responsáveis foram considerados tanto no exame da unidade técnica (peças 35 e 36, transcrito no relatório que fundamentou a decisão) , quanto no voto condutor do Acórdão 1799/2016-TCU-Plenário, o qual adotou as análises ali realizadas como fundamento para suas decisões, nos seguintes termos:
11. Feito esse resumo dos fatos, passo a decidir. De plano, informo que acompanho, parcialmente, as propostas da SecexEducação reformadas pelas sugestões oferecidas pelo MPTCU, e adoto como minhas razões de decidir as análises procedidas no relatório que precede este voto, sem prejuízo das observações que passo a tecer. (grifos acrescidos) 
13. Ou seja, a detida análise realizada pela Secretaria de Controle Externo da Educação, da Cultura e do Desporto (SecexEducação) , transcrita no relatório que embasou o Acórdão 1799/2016-TCU-Plenário, tratou de cada uma das irregularidades apuradas nos autos e serviu de base para as propostas por mim apresentadas e acolhidas pelo Colegiado.
14. Assim sendo, não há que se falar em obscuridade do acórdão guerreado, pois as razões que levaram à rejeição das alegações de defesa e razões de justificativa dos embargantes foram devidamente expostas no relatório e no voto que fundamentaram a decisão.) 
15. Com relação a uma possível disparidade entre os critérios utilizados para imputar débito aos embargantes e dispensar os demais responsáveis, também arguida, esclareço que as situações tratadas distinguem-se entre si, não havendo, portanto, contradição na adoção de diferentes encaminhamentos.
16. No caso dos Srs. Edeijavá Rodrigues Lira e Maria Heldaiva Bezerra Pinheiro, este Tribunal entendeu que não houve a efetiva comprovação dos serviços prestados ao Cespe, referentes à realização de concursos públicos e vestibulares, de maneira que são indevidos os pagamentos recebidos, autorizados pela Sra. Romilda Guimarães Macarini.
17. Já no caso dos dispêndios mensais efetuados em favor do Sr. Mauro Luiz Rabelo, pelo exercício das funções de diretor acadêmico e de diretor-geral no Cespe, em períodos distintos, restou comprovada a efetiva atuação do beneficiário em prol do Centro, sem prejuízo de suas atribuições como professor. Ou seja, os pagamentos realizados ao gestor embasaram-se em real prestação de serviço.
18. Dessa feita, não se pode dizer que houve contradição nos termos da decisão agora combatida. Ademais, ainda que os embargantes tenham se esforçado no sentido de comprovar que não se trataria de recebimento de salários e sim de pagamentos por prestação de serviços que teriam sido de fato entregues, a ausência de documentos que comprovem essa afirmação impede a reforma da decisão. Não pode este Tribunal aceitar como suficiente o "notório resultado dos concursos realizados" (grifos no original) .
4.7.	Acrescente-se que, consoante a jurisprudência deste Tribunal de Contas, o julgador não está compelido a considerar e rebater todas as alegações das partes irresignadas para formar seu juízo de convicção, conforme se depreende dos julgados abaixo, retirados da jurisprudência selecionada desta Corte:
"...desde que disponha de elementos que entenda serem suficientes para formar sua convicção, assim como tampouco está obrigado a examinar todas as considerações da unidade técnica e do Ministério Público junto ao TCU, cujos entendimentos e argumentos servem para fornecer subsídios e não vinculam a formação da convicção do Tribunal". (Acórdão 1561/2017-TCU-Plenário, rel. Min. José Múcio Monteiro) ;
"Estando a deliberação fundamentada em elementos essenciais do processo, não está o relator obrigado a rebater todos os argumentos expendidos pelas partes, tampouco a transcrever em seu voto pareceres constantes nos autos, sendo-lhe permitido abster-se de abordar questões que não influem para a formação de sua convicção". (Acórdão 1117/2017-TCU-Segunda Câmara, rel. min. Augusto Nardes) 
"Ao relator cumpre apreciar a matéria em discussão nos autos de acordo com os aspectos e teses pertinentes à solução da controvérsia, não estando obrigado a rechaçar, um a um, os argumentos expendidos pela parte, quando os fundamentos utilizados já lhe tenham sido suficientes para formar sua razão de decidir, entendimento esse que se coaduna com o art. 489, § 1¿, inciso IV, da Lei 13.105/2015 (CPC) " (Acórdão 3477/2018-TCU-Segunda Câmara, rel. Min. Aroldo Cedraz) 
4.8.	Assinale-se, de outra borda, que muitos pagamentos autorizados pela Sra. Romilda Guimarães Macarini e pela Sra. Crea Antônia de Almeida Faria, por exemplo, e cujas irregularidades foram identificadas não ensejaram a aplicação de débito, mas sim multa, por não ter havido evidência de que os bens e serviços não tenham sido adquiridos e/ou prestados, senão que tenha ocorrido grave violação de norma legal ou contábil, relativa a licitação, contratação, controle e acompanhamento dos pagamentos e recebimentos dos bens e serviços. Para situações distintas, imputações igualmente diversas a cada responsável.
4.9.	Quanto à alegação de que o julgado não teria levado em consideração circunstâncias atenuantes, tal afirmativa também não procede, porquanto em diversos momentos, tanto a auditoria do controle interno, quanto a unidade técnica do TCU, levaram em consideração, dentre outros fatores, a baixa materialidade dos pagamentos (peça 75, p. 14, item 113, p. 21, item 176, p. 25, item 205) , e a existência de vínculo anterior com o Cespe de parentes supostamente beneficiados (peça 75, p. 13, item 106) .
4.10.	Em vista do exposto, rejeitam-se as razões recursais.  
b)  Dos pagamentos feitos ao Sr. Edeijavá Rodrigues Lira e à Sra. Maria Hedalva Bezerra Pinheiro, e autorizados pela Sra. Romilda Guimarães Macarini, objeto de citação das responsáveis, conforme ofícios de citação à peça 2, p. 44-48, 50-52 e 54-55  (peça 117, p. 21-59) 
4.11.	Argumentam os recorrentes inexistir nos autos evidências de que os serviços não foram prestados e, portanto, tais pagamentos não deveriam ser considerados irregulares, na esteira do que teria sido concluído pela CGU, no caso dos pagamentos recebidos pela Sra. Romilda, chamada apenas em audiência (p. 21-25) .
4.12.	Repudiam as conclusões dos autos, de que os defendentes recebiam salários mensais, em razão dos cargos de direção que exerciam na Fundação de Apoio, bem como as acusações de que os serviços prestados não foram devidamente comprovados, e listam uma série de concursos nos quais os mesmos teriam atuado (p. 25-32) .
4.13.	Com relação ao comparecimento das defendentes em hora e dia previamente estabelecidos, para execução dos serviços, listam os documentos comprobatórios, mas firmam que tais evidências estão em poder do Cespe, e que não tiveram êxito em conseguir cópias pelas vias administrativas, requerendo que o TCU as solicite formalmente ao Cespe (nota de rodapé) (p. 33-34) .
4.14.	Aduzem que os valores recebidos pela Sra. Maria Heldaiva Bezerra Pinheiro foram reduzidos nos anos de 2003 e 2004, o que não ocorreria em um regime de remuneração mensal, bem como não foram realizados pagamentos ao Sr. Edeijavá Rodrigues Lira no período de janeiro a maio de 2001, o que comprova a característica de eventualidade dos pagamentos (p. 35-42) .
4.15.	Reiteram que os pagamentos realizados pelo Cespe aos defendentes não estão relacionados aos cargos que ocupavam na FUBRA, mas sim aos serviços prestados na realização de concursos, os quais se sobrepunham uns aos outros (p. 37 e 42-43) .
4.16.	Mencionam o Acórdão 3005/2009-TCU-Plenário, acerca da contração, pela FUB, de serviços de terceiros por pessoa física, e como a decisão foi prolatada no decorrer do ano de 2009, seria descabida qualquer proposta de aplicação de penalidade aos responsáveis. Afirma que as participações individuais hoje são inferiores ao período de 2002 a 2005 e que as gratificações permanecem mensais, embora em percentual menor, devido a uma menor quantidade de trabalho em relação àquele período, sendo que o número de coordenadores foi aumentado de 55 para 200 (p. 44-59) .
Análise
4.17.	Os argumentos dos defendentes nada acrescentam às conclusões do acórdão recorrido, e nem infirmam as provas coligidas aos autos. Vale transcrever excerto da análise técnica deste argumento, reproduzido no relatório à peça 75, p. 5:
28.Verifica-se, na relação de pagamentos recebidos pela Sra. Maria Heldaiva Bezerra Pinheiro (peça 2, p. 28) , que a servidora obteve percepção mensal de agosto de 2002 até dezembro de 2002 e de janeiro de 2004 até outubro de 2005. Nota-se a ocorrência de pagamentos iguais em diversos períodos, em sequência e uma vez por mês. 
29.O mesmo se observa em relação ao Sr. Edeijavá Rodrigues Lira, que recebeu pagamento mensal de junho até dezembro de 2001 e depois de fevereiro até novembro de 2002. Aí também se nota a repetição de valores em vários meses, em sequência e uma vez por mês. Tais fatos não correspondem à ideia de eventualidade na prestação de serviços. 
30.Além disso, foi extraído, de disco rígido do Cespe, arquivo (Assessoramento à Fubra.xls) , datado de 27/9/2002, que relaciona servidores da FUB que vinham sendo assalariados pelo Cespe para assessorarem a Fubra (peça 3, p.14 do TC Processo 020.159/2006-0) . Destaca-se que dois dos responsáveis mencionados eram o presidente e a diretora da Fubra, aqui citados, o que corrobora a tese de que eles eram remunerados por exercerem cargos na Fubra, em explícito desrespeito ao art. 42 do Estatuto da Fubra: "Art. 42 - É expressamente proibida a concessão de salários, bonificações, distribuição de lucros ou vantagens, a qualquer título, aos conselheiros e diretores, sob qualquer pretexto ou forma." 
31.Ainda que se discuta a natureza da remuneração dos responsáveis, se decorrentes de remuneração por exercer cargo de direção na Fubra ou da prestação de serviços específicos para o Cespe em concursos públicos, caberia ao gestor fazer provas da execução dos serviços e do envolvimento direto dos responsáveis nas tarefas que culminaram nos valores expendidos pelo Cespe. A propósito, a defesa, em nota de rodapé (peça 4, p. 47) , admite não possuir os supostos documentos comprobatórios.
4.18.	Quanto ao pedido para que o TCU promova diligências no sentido de localizar publicações na imprensa oficial e jornais de circulação, trata-se de ônus do jurisdicionado, vez que que as normas que regulam o processo de controle externo não concedem ao responsável o poder de compelir o TCU a produzir provas, como a colheita de depoimentos ou realização de perícias e diligências. É nesse sentido a jurisprudência desta Corte de Contas, conforme se depreende das ementas de jurisprudência selecionada abaixo transcritas:
"O Tribunal deve julgar com base nas provas documentais constantes dos autos, reunidas pelos órgãos de controle interno e pela unidade técnica, em confronto com aquelas produzidas e apresentadas pelo responsável em sua peça de defesa" (Acórdão 3535/2015-TCU-Segunda Câmara, rel. Min. Augusto Nardes) 
"Não é cabível a aplicação analógica das disposições pertencentes à prova do processo civil ao processo de controle externo, porque a Lei Orgânica e o Regimento Interno do TCU dispõem, exaustivamente, acerca dos meios de prova disponíveis aos responsáveis" (Acórdão 689/2015-TCU-Primeira Câmara, rel. Min. Walton Alencar Rodrigues) 
A produção de provas nos autos de controle externo é feita sob a forma escrita, sem a necessidade de convocação de testemunhas ou peritos, para conferir ao processo a necessária agilidade. A produção de provas periciais e testemunhais decorre do Código de Processo Civil (CPC) , cuja aplicabilidade, aos processos do TCU é apenas subsidiária. (Acórdão 130/2008-TCU-Plenário, rel. Min. Aroldo Cedraz) .
4.19.	Assim, o fato de este Tribunal não ter requerido formalmente ao Cespe os ditos documentos comprobatórios dos serviços que teriam sido prestados não gerou quaisquer prejuízos às partes, nos termos das ementas de decisões do Supremo Tribunal Federal - STF abaixo transcritas:
Ementa: CONSTITUCIONAL, ADMINISTRATIVO E PROCESSUAL CIVIL. AGRAVO INTERNO. MANDADO DE SEGURANÇA IMPETRADO CONTRA ATO DO TRIBUNAL DE CONTAS DA UNIÃO. ILEGALIDADE OU ABUSO DE PODER NÃO CARACTERIZADOS. INDEFERIMENTO DE PROVA PERICIAL NÃO VERIFICADO. PRODUÇÃO FACULTADA AO INVESTIGADO. OBSERVÂNCIA AOS POSTULADOS DO CONTRADITÓRIO E AMPLA DEFESA. DECISÃO EM CONSONÂNCIA COM A ORIENTAÇÃO JURISPRUDENCIAL FIXADA POR ESTA CORTE. PRECEDENTES. RECURSO DE AGRAVO A QUE SE NEGA PROVIMENTO (grifos acrescidos) (MS 33.441 AgR/DF, rel. Min. Alexandre de Moraes, julg. 29/6/2018) 
EMENTA: MANDADO DE SEGURANÇA. TOMADA DE CONTAS ESPECIAL. TRIBUNAL DE CONTAS DA UNIÃO. PLANO NACIONAL DE QUALIFICAÇÃO DO TRABALHADOR - PLANFOR. IRREGULARIDADES NA APLICAÇÃO DE RECURSOS DO FUNDO DE AMPARO AO TRABALHADOR - FAT. ILEGALIDADE DA CELEBRAÇÃO DE TERMO ADITIVO. RESPONSABILIDADE ADMINISTRATIVA. APLICAÇÃO DE MULTA A EX-GESTOR PÚBLICO. PRODUÇÃO DE PROVAS TESTEMUNHAIS, PERICIAIS E REQUISIÇÃO DE DOCUMENTOS. INDEFERIMENTO. EXAME RESTRITO ÀS PROVAS DOCUMENTAIS. NÃO OCORRÊNCIA DE CONTRARIEDADE ÀS GARANTIAS DO DEVIDO PROCESSO LEGAL, DO CONTRADITÓRIO E DA AMPLA DEFESA. SEGURANÇA DENEGADA (grifos acrescidos) (MS 29.137/DF, rel. min Cármen Lúcia, julg. 18/12/2012) 
4.20.	No que concerne ao Acórdão 3005/2009-TCU-Plenário, o aresto referiu-se aos serviços prestados por servidores da universidade em atividades eventuais relativas a cursos e concursos, ou outros serviços incluídos no âmbito da Lei 10.973/2004, afastando a autorização de pagamentos adicionais quando se configurar mera substituição das atividades inerentes ao cargo pelas incumbências assumidas nos projetos, e não efetiva cumulação de atribuições (9.3.3 e 9.3.4) . 
9.3.3. na prestação de serviços não relacionados às atividades de curso ou concurso:
9.3.3.1. promova a devida motivação dos processos referentes às prestações de serviços a outras instituições públicas ou privadas, de que decorram pagamentos adicionais aos servidores envolvidos na prestação dos serviços, demonstrando o devido enquadramento no escopo da Lei nº 10.973/2004 (Lei da Inovação) ou indicando outro permissivo legal que respalde a retribuição adicional concedida, sob pena de violação do disposto no art. 21 da Lei nº 12.017/2009 (Lei de Diretrizes Orçamentárias para o exercício de 2010) (item 4.4.1) ;
9.3.3.2. quando realizados pagamentos diretamente pela universidade a servidores públicos, por contraprestação de serviços que se incluam no âmbito da Lei nº 10.973/2004, inclusive os relacionados às atividades de pesquisa científica e tecnológica, utilize a forma de "adicional variável", isento de contribuição previdenciária, mas sujeito à incidência de imposto de renda, suprimindo a concessão de "bolsa" em tal hipótese, em atenção ao art. 8° e seus §§ 2°, 3° e 4° da Lei nº 10.973/2004 e art. 28 da Lei nº 8.212/1991 (item 4.4.2) ;
9.3.4. abstenha-se de autorizar pagamentos adicionais a servidores, a título de serviços prestados em contratos ou projetos de interesse da universidade, quando pela localidade ou horário de prestação do serviço for necessário o afastamento das atribuições normais do seu cargo ou configurar-se mera substituição das atividades inerentes ao cargo pelas incumbências assumidas no projeto, e não efetiva cumulação de atribuições desempenhadas (item 4.4.1) ;
4.21.	Ora, o que se constatou, no caso em apreço, foram pagamentos recebidos pelos recorrentes em determinados períodos entre 2001 e 2005, a título de prestação de serviços de concursos públicos e vestibulares, sem a devida comprovação, indicando remuneração adicional por atribuições e incumbências regulares dos responsáveis no próprio Cespe.
4.22.	Desse modo, o acórdão aludido pelos recorrentes não tem o condão de afastar, senão de corroborar, a irregularidade concernente aos pagamentos periódicos e em valores semelhantes, realizados durante longos períodos sucessivos, aos ora recorrentes.
4.23.	Assim, não merecem prosperar as razões recursais.
c) "a.1) recebimento indevido de pagamentos por serviços extraordinários prestados ao Cespe, nos exercícios de 2001, 2002, 2004 e 2005, uma vez que, na qualidade de Diretora-Geral do Centro e ocupante do Cargo de Direção (CD-4) , os trabalhos realizados no âmbito dos projetos, avaliações, concursos públicos e demais eventos executados e organizados pelo Centro eram intrínsecos ao exercício da função que ocupava, sua prestação era incompatível com o cargo de direção geral e sua contratação para prestar serviços ao próprio órgão que dirigia contrariava o art. 19 e o inc. IX do art. 117 da Lei o° 8.11 2/90;" (peça 3, p. 5, item a.1 do ofício de audiência)  (peça 117, p. 59-74) 
4.24.	A recorrente Romilda Guimarães alega que a remuneração adicional era derivada de trabalhos prestados ao Cespe e indicados à peça 6, p. 15-18, mas fora das atribuições diárias de seu cargo, o que afastaria a imputação de ofensa à Lei 8.112/1990 (p. 59-63) .
4.25.	Assevera que os pagamentos corresponderam a serviços prestados fora do horário de expediente e que não tinham relação com as atividades rotineiras de seu cargo, tendo sido todos normatizados a passados pelo crivo da Reitoria da FUB, e destaca a Resolução FUB nº 1/1998, bem como lista as atividades extracontratuais que diz ter exercido (p. 63-71) .
4.26.	Compara sua situação à dos professores da UnB que, embora sejam responsáveis por realizar e elaborar provas de seus alunos, não estão obrigados a elaborar questões dos concursos públicos realizados pelo Cespe, bem como a recorrente não detinha poder para alterar as regulamentações e remunerar a si própria como bem entendesse, tendo sido a FUB que estabelecera os estipêndios a que fazia jus (p. 71-74) .
Análise
4.27.	Tendo trazido os mesmos argumentos exarados em sede de razões de justificativa, a requerente não logra afastar a irregularidade concernente ao recebimento de remuneração extrapor atividades desempenhadas no exercício da função de Diretora-Geral do Cespe, como bem assinalou a unidade técnica (peça 75, p. 12) :
96. Por exemplo, a elaboração de estrutura de custos dos contratos e editais, a contratação e o treinamento de pessoal, o planejamento, a execução e a avaliação das atividades relativas aos concursos, vestibulares e aos programas de avaliação seriada são atribuições ordinárias e próprias das atividades institucionais e finalísticas da Diretoria do Cespe, conforme disposto no art. 2º, I, da Estrutura Organizacional do Cespe, aprovada pelo Ato da Reitoria da FUB 1.129, de 20/8/1996 (peça 6, p. 13) . 
97. Portanto, as atividades relacionadas pela responsável são parte das atividades de administração do próprio Centro no exercício de suas atribuições institucionais, não sendo lícito, dessa forma, aferir remuneração pelo desempenho de tais atividades.
4.28.	Impõe-se a rejeição, portanto, das razões recursais. 
"a.2) - contratação de parentes para a prestação de serviços ao Cespe, indicando possível beneficiamento de terceiros, em razão da ausência de comprovação de que tais pessoas teriam concorrido em igualdade de condições com os demais interessados" (peça 3, p. 5, item a.2 do ofício de citação)  (peça 117, 75-93) .
4.29.	A presente irregularidade não foi objeto de sucumbência recursal, visto que a recorrente Romilda Guimarães teve suas razões de justificativa acatadas pelo acórdão recorrido (peça 75, p. 12-13) , tornando despicienda a reprodução e análise das razões recursais.
"a.3) - celebração de contratos de prestação de serviços, com base nos artigos 10, 'd', 13, 24, II, 25, I e III, §§ 1º e 2º, da Lei 8.666/1993, e autorização de participação de servidor em atividades de extensão, com base no at. 207 da CF/1988 e nos artigos 52 e 53 da Lei 9.394/1996, na Decisão 47/1996-TCU-Plenário e na Resolução do Conselho de Administração/FUB 001/98, nos exercícios de 2001, 2002, 2004 e 2005, sem atentar para a legalidade e formalidade do processo administrativo, uma vez que tais expedientes não eram corretamente preenchidos, não continham a descrição das tarefas a serem executadas, nem data da contratação e valor ajustado, bem como não estavam acompanhados de controles da comprovação da execução dos trabalhos, o que contrariou os princípios da legalidade e da eficiência do art. 37, caput, da CF/1988, o art. 2º parágrafo único, I e VII e o §1º do art. 22 da Lei 9.784/1999, os artigos 62 e 63 da Lei 4.320/1964 e o art. 93 do Decreto-Lei 200/1967" (peça 3, p. 5-6, item a.3 do ofício de citação)  (peça 117, 95-97) .
4.30.	As razões recursais da Sra. Romilda Guimarães Macarini foram apresentadas de forma conjunta com as da Sra. Maria Osita Gomes Bezerra, visto terem ambas também sido chamadas em audiência em termos idênticos (peça 3, p. 5 e 17) , em face das mesmas irregularidades.
4.31.	A exemplo das razões de justificativa, as ocorrências listadas não mereceram esclarecimento por parte das recorrentes, visto que não adentraram em uma "avaliação fastidiosa sobre o cumprimento ou eventual descumprimento de cada uma das disposições constitucionais e legais relacionadas pela instrução" (p. 95) .
4.32.	Limitaram-se a argumentar que as falhas teriam ocorrido em contratos de menor magnitude para o Cespe, em casos isolados, inaptos a comprometer as contas do Centro, e seriam plenamente justificáveis, diante do volume de recursos e instrumentos jurídicos mobilizados para execução dos compromissos da entidade, não se tratando de falhas generalizadas (p. 95-97) .
Análise
4.33.	A relação de contratos constante da peça 1, p. 20, demonstra que a Sra. Romilda Guimarães e a Sra. Maria Osita Gomes foram beneficiadas por alguns desses ajustes, o que motivaria ainda mais a necessidade de transparência desses gastos. 
4.34.	A irregularidade em apreço corresponde à mesma imputada à Sra. Crea Antônia, e analisada nos itens 3.21 a 3.26, e não obstante contenha baixa materialidade frente ao volume movimentado pelo Cespe, tendo inclusive esse fator sido considerado na ponderação da sanção aplicada, denuncia a falta de zelo e cuidado com a legalidade na condução de processos pelo Centro, falhas na condução gerencial da entidade, pelo não exercício adequado das atribuições inerentes aos cargos gerenciais de seus dirigentes, como o dever de zelar pelo bom andamento dos procedimentos e processos do Cespe, exercer orientação, supervisão e vigilância sobre a correção dos atos administrativos.
4.35.	Desse modo, rejeitam-se as razões recursais.
a.4) omissão no exercício das atribuições inerentes ao seu cargo gerencial, entendidas essas como o dever de exercer orientação, supervisão e vigilância sobre os atos administrativos dos subordinados, de zelar pelo bom andamento dos procedimentos administrativos e financeiros do Centro e de garantir a eficiência e a economicidade dos resultados finais alcançados pela entidade, em razão das seguintes ocorrências do Relatório de Ação de Controle/SFC e 00190.00XXX.212005-XX (item a.4 do ofício de audiência, peça 3, p. 6-7)  (peça 117, p. 98-125) 
4.36.	Como este item está subdividido em 6 subitens, listar-se-á cada um deles a seguir, de forma resumida:
a.4.1.	Realização de contratações diretas de André Fabiano Viviani Pinheiro, nos exercícios de 2001, 2002 e 2004 e dos serviços relacionados a eventos e concursos (item a.4 do ofício de audiência, peça 3, p. 6)  (peça 117, p. 98-104) 
4.37.	A Sra. Romilda Guimarães responde a esta irregularidade juntamente com a Sra. Crea Antônia de Almeida. Informa terem sido dois os tipos de serviços prestados ao Cespe: um relacionado às habilidades artísticas e outro relativo a serviços de pequena monta a um grande número de pessoas, relacionados a eventos e concursos públicos (p. 98-101) .
4.38.	Argumenta que se o Cespe submetesse cada pequena contratação aos procedimentos previstos na Lei 8.666/1993, com certeza não atenderia às demandas de seus clientes no tempo e hora por eles reclamadas. Tal fato justificaria a contratação do Sr. André Fabiano a partir de análise curricular e de entrevista, tendo sido o candidato escolhido tecnicamente pela comprovação de sua competência (p. 101-103) .
4.39.	Quanto à falta de justificativa formal em relação aos preços pagos, a recorrente informa que seria impossível comparar, de forma objetiva, preços de serviços que envolvam criação artística e que os valores pagos por cada serviço contratado teriam sido de pequena monta (p. 103-104) .
Análise
4.40.	Adota-se, quanto às irregularidades em apreço, a análise empreendida das razões recursais da Sra. Crea Antônia de Almeida (itens 3.33 a 3.36) , motivo pelo qual não se acolhem as razões recursais da Sra. Romilda neste ponto pelos mesmos motivos ali expostos.
a.4.2.	Liberalidade nos pagamentos de despesas no âmbito do Cespe, falta de zelo com os procedimentos administrativos para formalização e evidenciação de que os dispêndios ocorreram em consonância com os interesses da Administração (item a.4 do ofício de audiência, peça 3, p. 6)  (peça 117, p. 105-116) 
4.41.	Em relação ao pagamento de multa de trânsito referente a veículo particular, foi alegado por Edeijavá Rodrigues Lira, Maria Hedalva Bezerra Pinheiro, Romilda Guimarães Macarini e Maria Osita Gomes Bezerra que o veículo em questão pertenceria a uma servidora do Cespe e que a infração teria sido cometida durante a prestação de serviços ao Centro. A causa da aplicação da multa não estaria relacionada a imprudência, negligência ou imperícia por parte da motorista, mas sim à uma necessidade exigida pelo próprio serviço, e por ter se deparado com engarrafamento, com horário de entrega da encomenda a cumprir, tendo cometido excesso de velocidade, tendo tido todas as cautelas quando à antecedência de sua saída do Cespe (p. 105-106) 
4.42.	Quanto à irregularidade relativa ao pagamento de impressão de material do Sindicato dos Trabalhadores da FUB (Sintfub) , a recorrente informou que a demanda das mencionadas impressões teria sido uma ordem da Reitoria, de tal modo que caberia ao Centro apenas executar os serviços e acrescentou que o material impresso teria sido apresentado como objeto de interesse de toda a comunidade acadêmica (p. 106-107) .
4.43.	Quanto à aquisição de persianas com recibo indicando instalação em endereço de particular, afirma a recorrente que tal fato estaria relacionado à inexistência, no Cespe, de espaço com privacidade o bastante para que fossem tratados assuntos sigilosos relativos a concursos (p. 107-108) 
4.44.	Assim, a administração do Cespe teria aceito a cessão de uma sala da residência de propriedade de um dos membros da diretoria para que fossem tratados tais assuntos de forma mais segura. Todavia, como a sala não dispunha de cortinas, os membros do grupo estariam "expostos à claridade e à curiosidade alheia", o que teria feito com que a administração do Centro autorizasse a instalação de persianas (p. 108) 
4.45.	Com relação ao ressarcimento de gastos com curso preparatório para concursos, feito à prestadora de serviços Patrícia da Silva Milhorança, alega tratar-se de indenização para que a servidora não frequentasse as aulas e não participasse do concurso, para que trabalhasse em prestação de serviços relativo ao mesmo certame (p. 108) .
4.46.	Entendeu o Centro que a participação da pessoa como concorrente era incompatível com as atividades do concurso, pelo que solicitou que ela se desligasse do curso, estabelecendo-se uma justa compensação, de um lado, os trabalhos prestados pela funcionária e, de outro, o ressarcimento dos custos com que havia incorrido no curso que foi instada a abandonar (p. 109) 
4.47.	Com relação ao pagamento de contas telefônicas próprias, a recorrente afirma que o elevado gasto de telefonia em linhas próprias se devia ao grande volume de atividades simultâneas desenvolvidas pelo Cespe, e que é até possível que tenha havido uso particular, cuja repreensão é difícil e dispendiosa, e pelo volume mínimo dessas ligações (p. 109-111) 
4.48.	Com relação às despesas de telefonia em linhas de terceiros, informa que a grande quantidade de funcionários temporários impedia a disponibilização de linhas telefônicas próprias a esses agentes, motivo pelo qual o Centro se via compelido a ressarcir esses valores, sob pena de apropriação indébita do patrimônio alheio. Da mesma forma que os números próprios, o controle posterior dos usos dos telefones particulares demandaria uma imensa carga de trabalho para um volume pequeno de eventuais ressarcimentos, evitando-se que os custos de controle fossem superiores aos das despesas a recuperar. Informa que a própria análise da unidade técnica identificou contas telefônicas com segregação de despesas pessoais e de trabalho (p. 110-112) .
4.49.	No que diz respeito ao reembolso de gastos sem apresentação de comprovantes, tal falta não poderia ser imputada à requerente, visto que quando da realização da busca e apreensão nas instalações do Cespe, de lá retirou toda a documentação que daria suporte às referidas despesas. Ademais, aduz que a responsabilização da recorrente consistiria em uma inversão indevida do ônus da prova, visto que não foi a mesma que retirou de lá a referida documentação (p. 112) 
4.50.	Em relação à prestação de contas com notas fiscais vencidas, aduz que a fiscalização sobre a validade dos documentos fiscais, sua forma, série, numeração e destino das vias é matéria de competência do fisco distrital, não competindo ao adquirente a responsabilidade por conferir tais formalidades e impedir o fornecedor ou prestador de serviços de utilizar indevidamente o documento fiscal (p. 112-113) .
4.51.	Com relação à compra de equipamentos e materiais de construção, o item estaria relacionado a reparos emergenciais do Restaurante Universitário (RU) , sendo que a emergência não foi posta sob questionamento, já que o restaurante é imprescindível para o sustento de alunos carentes que só têm aquela refeição disponível, além de professores e funcionários da UnB, sendo que o seu fechamento significaria o caos para o andamento das atividades acadêmicas, sendo que o Cespe tutela o Restaurante por força de norma da Reitoria. As providências adotadas pelo gerente geral do RU à época, correndo o risco de não ser reembolsado, teriam sido elogiáveis. Uma pane no sistema de caldeiras teria com que todo o autosserviço fosse desativado, e o conserto evitou que o RU passasse pelo vexame de servir marmitas (p. 113-116) 
Análise
4.52.	Assim como em relação à Sra. Crea Antônia, com relação à multa de trânsito de veículo particular da funcionária paga pelo Cespe e das persianas instaladas em residência particular, pela alegada falta de local reservado para deliberação sobre questões sigilosas de concursos, ambas as medidas poderiam, em tese, ser justificadas mediante a apresentação dos processos ou justificativas administrativas respectivas, que contivessem as razões e motivos que sustentaram a assunção dessas despesas pelo Centro. Entretanto, à míngua de quaisquer evidências nesse sentido, avulta e remanesce a irregularidade concernente à assunção de despesas de particulares.
4.53.	Quanto à impressão de material para o Sindicato dos Trabalhadores da FUB, a recorrente não informou quais assuntos de interesse acadêmico eram tratados no material impresso, tampouco apresentou documentação que sustente o argumento da ordem da Reitoria para execução dos trabalhos, não merecendo acolhida a argumentação recursal. 
4.54.	Com relação aos gastos com curso preparatório para concursos da prestadora de serviços Patrícia da Silva Milhorança, os argumentos não justificam a irregularidade, visto que bastaria ao Cespe efetuar o pagamento diretamente à funcionária a título de pagamento pelos serviços prestados e não ressarcimento via pagamento ao curso preparatório, em penhor dos princípios da legalidade e da transparência. Ademais, a referida prestadora de serviço não foi obrigada a abandonar o curso, tendo sido a isso convencida pelo Cespe, consoante a justificativa apresentada pela recorrente, pelo que não se podem acolher as razões recursais. 
4.55.	No que se refere ao alto valor de contas telefônicas próprias e de terceiros, não é possível acolher as argumentações recursais, visto que visto que a então CGU, no relatório do controle interno (peça 124, p. 36-39) , listou uma série de pagamentos de faturas telefônicas a particulares, de empresa privada e diversas outras sem qualquer controle ou segregação, inclusive pagamento de telefone particular da ex-diretora Geral, Romilda Guimarães, no valor de R$ 354,00 (peça 124, p. 41) . A prova de que era viável um mínimo de controle dessas despesas é que algumas poucas faturas chegavam com a separação das ligações particulares daquelas a trabalho (peça 75, p. 16-17, item 142) .  
4.56.	No que diz respeito ao reembolso de gastos sem apresentação de comprovantes, a alegada impossibilidade de acesso à documentação comprobatória eventualmente retirada em diligência ordenada pela Justiça mereceria algum esforço por parte das recorrentes em requerer tais documentos, e passados mais de dez anos do ocorrido, não foram juntados aos autos quaisquer evidências desses esforços (petições à Polícia, à FUB, requerimentos administrativos, ou mesmo ação judicial de exibição de documentos) . Conforme já assinalado, não compete ao TCU efetuar diligências para obtenção de documentos cujo ônus compete ao requerente. 
4.57.	No que concerne ao pagamento de notas fiscais com data de validade vencida, conquanto seja assente a jurisprudência nesta Corte de Contas de que, ao contrário do que alega a recorrente, "Nota fiscal com validade expirada não constitui documentação idônea para comprovação da regularidade dos gastos, devendo as respectivas despesas serem glosadas pelo concedente, eis que compete ao convenente a verificação da validade da documentação apresentada para fins de prestação de contas" (Acórdão 2623/2018-TCU-Plenário, rel. Min. Aroldo Cedraz, jurisprudência selecionada) , verifica-se no caso concreto que as notas que deram origem ao apontamento, em sua maioria (8 notas) , foram emitidas pela Girafas (G.P Lanchonete) , com vencimento há apenas 1 mês ou menos (peça 124, p. 40) e possuíam, por exemplo, valores de baixa monta que somados atingiam o montante de R$ 246,17  (TC Processo 020.159/2006-0, apenso, peça 49, p. 22-28) . Uma outra nota fiscal de R$ 80,00 foi emitida pela Carne de Sol 712 Norte (peça 49, p. 12) . Assim, considerando os argumentos da responsável (vide item 4.50 desta instrução) e a baixíssima materialidade das notas fiscais, considera-se afastada tal irregularidade.
4.58.	 Com relação ao pagamento de equipamentos e reparos contratados por pessoa física, relacionados ao restaurante universitário, acolhem-se os argumentos recursais relativos à emergência do restaurante universitário, cuja manutenção era de responsabilidade do Cespe; a um, porque ficou evidenciado na análise do controle interno que o total de R$ 2.269,00 dispendido pela responsável pela manutenção do restaurante universitário foi para a aquisição de 1 freezer e 1 fogão (peça 124, p. 43) ; a dois, porque não houve indicação de que os recibos das compras dos materiais não tivessem sido apresentados pelo servidor ao Cespe, tendo sido assinalado tão somente que o reembolso foi realizado por via imprópria, e a três, o caráter excepcional da medida e a reduzida magnitude dos valores envolvidos. 
a.4.3.	Contratações da Digiselo Brasil Comercialização de Produtos Gráficos de Segurança Ltda., por inexigibilidade de licitação, nos exercícios de 2004 e 2005, totalizando pagamentos de R$ 1.199.941,76 (item a.4 do ofício de audiência, peça 3, p. 6)  (peça 117, p. 116-120) 
4.59.	A recorrente Romilda Guimarães aponta divergências entre as conclusões do PAD que culminaram na destituição do cargo em comissão, e do parecer do controle interno, visto que nesse ponto, a comissão afirmara que a contratação da Digiselo Brasil por inexigibilidade de licitação estaria justificada nos autos, contando com parecer da Procuradoria Jurídica, estando ausentes apenas as justificativas para os preços da contratação. Já o controle interno frisou que não houve justificativa para os preços da contratação, e que não estava demonstrada a inviabilidade da competição (peça 116-117) .
4.60.	Justifica a adoção do produto de segurança, em razão de diversas ocorrências de fraudes em concursos públicos, e a justificativa do preço se teria dado em razão de que se tratava de produto de segurança digital diferenciada, incomum, sem paradigmas de confiabilidade, o que justificou mesmo a inexigibilidade (p. 117) .
4.61.	Reproduz material disponível na internet sobre as distinções do produto gráfico, destinado a receber e guardar impressões digitais em documentos públicos e privados para legitimar identidades, além do registro da patente, sendo que a exclusividade do fornecedor persistiria até os dias de hoje (p. 117-120) 
Análise
4.62.	Com relação à referida contratação, verifica-se que a comissão do processo administrativo disciplinar evidenciou que a contratação da referida empresa estaria justificada nos autos, inclusive com parecer da Procuradoria Jurídica, conforme se depreende da peça 235, p. 22, do TC Processo 020.159/2006-0, que deu origem a estes autos:
A contratação da empresa Digiselo encontra justificativa nos autos, bem como parecer favorável da Procuradoria Jurídica, em que pese este último não ser vinculante. Importante ressaltar que não consta dos autos justificativas de preços para a contratação.
4.63.	Inclusive, no âmbito do mesmo processo administrativo disciplinar, foi colhido depoimento da Sra. Regina Mangueira de Almeida, ex-prestadora de serviço do Cespe, segundo a qual ela se recordaria de que a empresa Digiselo havia sido contratada por inexigibilidade de licitação e de que a mesma detinha carta de exclusividade, mas que não se lembrava do produto (peça 235, p. 6-8, do TC Processo 020.159/2006-0) .
4.64.	 Contudo, o relatório do Controle Interno, divergindo da comissão de PAD, apontou a ausência de demonstração efetiva da inviabilidade de competição, o que teria contrariado inclusive o próprio parecer da Procuradoria Jurídica da FUB (peça 124, p. 67) . Nesse sentido, apesar de a recorrente Créa Antônia, por exemplo, ter alegado em razões de justificativa (peça 15, p. 9) que a referida contratação ocorreu por inexigibilidade, e que constariam do respectivo processo a carta de exclusividade e o registro da patente junto ao INPI, tais documentos nunca foram juntados aos autos.
4.65.	Caso fosse comprovada a impossibilidade de competição, não caberia a chamada de outras empresas com produto semelhante para que fosse realizado comparativo de preços, pela impossibilidade dessa comparação. Entretanto, igualmente não consta dos autos o parecer da Procuradoria Jurídica da UnB que teria atestado a exclusividade da contratada, o que impede igualmente constatar a referida inviabilidade de competição e a regularidade da contratação por inexigibilidade, no valor aproximado de R$ 1,2 milhão.
4.66.	Essa ausência de documentação hábil e suportar os argumentos das recorrentes foi identificada em duas oportunidades pela Secex-Educação (peça 1, p. 30 e peça 35, p. 29) .  
4.67.	Como não há nos autos qualquer evidência adicional, e não tendo as recorrentes Romilda Guimarães e Créa Antônia trazido outros elementos de convicção, propõe-se negar provimento aos recursos neste ponto. 
a.4.4) Fracionamento de despesas, desobedecendo ao art. 14, caput, IV, da Lei 8.666/1993 , a exemplo de: a) aquisição de tonner e cartuchos, de 24/6/2002 a 8/12/2004, totalizando  R$ 280.678,58; b) aquisição de refeições e lanches, de 29/1/2003 a 20/12/2004, totalizando R$ 147.512,81; c) aquisição de combustíveis no posto Fubra, de 31/1/2004 a 21/12/2004, totalizando R$ 68.910,49; k) contratação dos serviços de lavanderia da Lavanderia Cristal para atender ao Cespe e ao Restaurante Universitário, totalizando R$ 17.330,70 em 2004; i) fretamento de aeronave para Barra do Garça/MT, de 9 a 12/1/2004, fracionado em dois processos de dispensa (R$ 8.000,00 e R$ 1.200,00) ; (item a.4 do ofício de audiência, peça 3, p. 6-7)  (peça 117, p. 120-125) 
4.68.	Argumenta não ter ocorrido aquisições desproporcionais de tonners e cartuchos de impressão, vez que o montante de R$ 280,6 mil se refere ao período de junho de 2002 a dezembro de 2004, o que representa uma média mensal de R$ 9.054,00, razoável para o volume de serviços do Cespe, além do que as aquisições foram feitas junto a mais de 20 empresas distintas (p. 120) .
4.69.	Aduz que não teria como dimensionar as quantidades e especificações dos produtos de impressão a partir de consumo anterior e projeção futura, pois dependia das contratações de concursos a serem firmadas, e a fim de evitar riscos de estocar produtos desnecessários e que ultrapassassem o tempo de validade (p. 121) .
4.70.	Quanto aos lanhes e refeições, afirma terem sido gastos razoáveis, contratados junto a sete empresas diferentes, e que a licitação foi dispensada pela impossibilidade de previsão dos contratos a serem celebrados pelo Cespe, sendo que o primeiro obstáculo seria a elaboração de projeto básico, na medida em que não poderia definir quantidades, locais e momento dos fornecimentos (p. 122) .
4.71.	A aquisição de combustíveis junto ao Posto Fubra teria sido forma de apoiar a Universidade, já que todos os seus ganhos são revertidos para a Fundação de Apoio. Além disso, informa que qualquer licitação no Distrito Federal nesse sentido seria inviável, considerada a cartelização desse segmento de econômico (p. 123) .
4.72.	Quanto à contratação da Lavanderia Cristal, informa que tinha o objetivo precípuo de atender ao restaurante universitário, o qual era tutelado pelo Cespe, por ordem normativa da Reitoria. Argumenta que os agentes do Cespe não estavam inteirados da administração do RU, dada a grande quantidade de serviços da atividade-fim do Centro (concursos e eventos) e não teriam como dimensionar a demanda de seus serviços, inclusive de lavanderia, motivo pelo qual foram extrapolados os limites de dispensa de licitação, até porque era o próprio RU que geria os serviços de lavanderia, requisitando do Cespe apenas o pagamento das despesas (p. 123-124) .
4.73.	Quanto ao fretamento de aeronave para Barra do Garça, em dois processos de dispensa de licitação, informa que manifestações de comunidades indígenas da região tornaram temerário e perigoso o acesso convencionado dos agentes do Cespe à cidade, exigindo que se fizesse o fretamento da aeronave para alcançar o destino em segurança e sem atrasos e inconvenientes para o concurso, tendo sido feito errôneo enquadramento em dispensa ao invés de situação emergencial e acréscimo de valor de R$ 8.000,00 para R$ 9.000,00 em virtude da necessidade de pouso em outro local não previsto na proposta inicial (p. 124-125) .
Análise
4.74.	Da mesma forma como a recorrente realizou estimativa de gastos passados em relação à aquisição de tonners e cartuchos de impressão, poderia fazê-lo em relação a futuras compras, sem risco de perda de validade do produto, assim como quanto à estimativa de gastos com alimentação e combustíveis.
4.75.	Em relação a este último, aquisição de combustível, a recorrente não traz evidências de que a cartelização dos postos de combustível impediria uma contratação mais vantajosa, visto que existe mais uma rede de combustíveis no DF com preços eventualmente abaixo da média. 
4.76.	Em relação ao fretamento da aeronave, as razões apresentadas pela recorrente diferem daquelas trazidas pela Sra. Crea Antônia, Diretora Administrativa do Cespe, para quem o fretamento da aeronave encontrava guarida no contrato firmado entre a FUB e a empresa Voetur, devidamente submetido a processo licitatório (peça 15, p. 10-11) , mas cuja documentação não foi acostada aos autos. Ademais, a recorrente não traz qualquer documentação comprobatória das alegações relativas a ameaças indígenas e impossibilidade dos pousos programados.
4.77.	Em relação a essa impossibilidade generalizada de previsão de gastos, é oportuno assinalar que o sistema de registro de preços permite a aquisição de forma mais eficiente, à medida das necessidades, motivo pelo qual reproduz-se as considerações da unidade técnica, estampadas no relatório do acórdão recorrido (peça 75, p. 28-29) :
226. Especificamente em relação aos tonners, verifica-se no relatório da SFC (peça 2, p. 2021 do TC Processo 020.159/2006-0) , que ocorreram, de 24/6/2002 a 8/12/2004, 54 operações de compra de tonners/cartuchos todas com valores iguais ou inferiores a R$ 8.000,00. Quanto às compras de combustível, foram, de 31/1/2014 a 21/12/2004, 17 operações de compra com valores nunca ultrapassando R$ 6.500,00, todas no posto da Fubra. 
227. Também não pode ser considerado imprevisível o fornecimento de alimentação nos concursos realizados pelo Cespe. Se não se sabe exatamente quantos e quais serão os concursos realizados ao longo do ano, é certo que seria possível estimá-los, planejar, licitar e contratar esses serviços antecipadamente para atender, pelo menos, a uma previsão mínima. Note-se que, de 29/1/2003 a 20/12/2004, foram realizadas 42 operações de compra, todas com valores inferiores a R$ 8.000,00. 
228. Quanto ao fracionamento de despesas relacionadas à Lavanderia Cristal, verificou-se que foram efetuados pagamentos que totalizaram R$ 17.330,70 em 2005, R$ 17.669,29 em 2004 e R$ 17.851,21 em 2003. A constância dos pagamentos indica que essas despesas não eram imprevisíveis, urgentes ou esporádicas. A soma do valor anual das compras é muito superior ao limite estabelecido pela Lei 8.666/1993 de R$ 8.000,00, que poderia autorizar a dispensa de licitação. 
229. Em relação ao fretamento do avião, não foram apresentadas provas de que havia um contrato firmado por licitação que permitiria o pagamento à empresa Voetur. As informações constantes do relatório da SFC (peça 2, p. 25 do TC 20.159/2006-0) , ao contrário do que afirma a defendente, evidencia que, além do fracionamento, "a direção do Cespe autorizou a dispensa de licitação indevidamente com base no art. 24, VIII, da Lei 8.666/1993".
4.78.	Dessa forma, rejeitam-se os argumentos deduzidos.
4.79.	Não foram apresentadas razões recursais para os subitens a.4.5 (execução generalizada de compras e serviços sem licitação) e a.4.6 (pagamento de despesas com notas fiscais emitidas e nome de pessoas físicas) .	
a.5) não impugnação das prestações de contas de suprimentos de fundos, nos exercícios de 2001, 2002, 2004 e 2005, formalizadas de forma deficiente, sem que os documentos comprobatórios da realização da despesa (notas fiscais, recibos e outros) estivessem em nome do Cespe, contivessem discriminação adequada da despesa efetivamente realizada, declaração de recebimento da importância paga emitida pelo fornecedor e atesto do recebimento/execução do serviço pelo demandante, consoante exigido pelos Decretos 93.872/1993 e 5.355/2005 e pelas Portarias/MF 95/2002 e 41/2005, que regulamentam a concessão, a utilização e a prestação de contas de suprimentos de fundos (item a.5 do ofício de audiência, peça 3, p. 7)  (peça 117, p. 126-129) 
4.80.	A recorrente argumenta que não poderia conferir cada suprimento de fundos para verificar se atenderiam na sua inteireza as disposições legais aplicáveis, vez que para isso teria que proceder a minuciosa conferência de todos os documentos de cada prestação de contas dos suprimentos de fundos, em um volume da ordem de R$ 53.602,00 mensais (p. 126-128) .
4.81.	Alega ainda que a própria unidade técnica constatou que não foram constatados gastos de natureza particular, e que algumas despesas apenas ultrapassaram os limites legais (p. 129) 
Análise
4.82.	Preliminarmente, impende considerar que a recorrente não foi instada a devolver quaisquer valores relativos a suprimento de fundos, por desvio de finalidade ou por não comprovação da contrapartida de bens ou serviços.
4.83.	As irregularidades que motivaram a audiência ligam-se à falta de controles dessas despesas, pela ausência de documentos essenciais, como recibos, notas fiscais, declarações e outros exigidos pelas normas e regulamentos aplicáveis. Se não competia à recorrente o exame minucioso de tais compras, poderia ela ter delegado essa função de forma adequada, visto que o grande volume de recursos geridos pelo Cespe, como a própria recorrente informa, exigia o estabelecimento de controles internos adequados, sob supervisão da requerente. 
4.84.	Não se acolhem, portanto, as alegações recursais deduzidas.
a.6) manutenção informal de espaço físico para o funcionamento de escritório de representação do Cespe no município do Rio de Janeiro/RJ e concessão de reembolsos mensais para a cobertura das despesas dessa unidade, nos exercícios de 2001, 2002, 2004 e 2005, uma vez que não havia amparo legal para o procedimento, implicando transgressão aos princípios da legalidade e da eficiência, e aos artigos 60, 62 e 63, caput e § 1° e 21, 64, parágrafo único, e 65 da Lei 4.320/1964, artigos 2º, 60, parágrafo único, da Lei 8.666/1993 (item a.6 do ofício de audiência, peça 3, p. 7)  (peça 117, p. 130-134) 
4.85.	As recorrentes Romilda Guimarães Macarini e Maria Osita Gomes Bezerra justificam o não atendimento estrito dos normativos legais indicados em razão da necessidade de manter uma estrutura mínima eventual na Cidade do Rio de Janeiro, para atender a demandas eventuais de concursos e eventos do Cespe. Afirma que a manutenção de uma estrutura física permanente, com custos de aluguel, mobiliário, instalações e equipamentos não se justificaria do ponto de vista da eficiência (p. 130-133) .
4.86.	Dessa forma, identificou no Rio de Janeiro e em outras cidades, pessoas que pudessem prestar esse suporte eventual necessário para serviços de assessoria, suporte e apoio logístico, sem se comprometer com estruturas de custos fixos, e reembolsando o prestador de serviços por despesas administrativas de responsabilidade do Cespe (p. 133-134) .
Análise
4.87.	Da mesma forma que a Sra. Crea Antônia, ex-Diretora Administrativa, as recorrentes não justificam a concessão de reembolsos mensais para cobertura de despesas de uma unidade administrada por servidor aposentado da FUB que deveria funcionar de forma eventual. 
4.88.	Tal evidência é sustentada pelas solicitações mensais para o reembolso de despesas com a manutenção da unidade, como aluguéis, contas de telefone fixo e celulares, despesas com materiais para escritório e deslocamentos, conforme análise à peça 1, p. 27-28.
4.89.	Para atender aos princípios da legalidade e ao da eficiência, bastaria à Diretora-Geral efetuar a contratação do prestador de serviços de forma eventual, ressarcindo apenas aquelas despesas comprovadamente assumidas com encargos relativos ao Centro, caso contrário sujeita-se à evidência de manter de forma informal e ilegal estrutura permanente, o que de fato ocorreu.
4.90.	Desse modo, não há como acolher as razões recursais. 
a.7) utilização do Instituto Pernambucano de Apoio e Desenvolvimento Científico e Tecnológico - lpad, sediado em Recife/PE, para a aquisição de bens e a contratação de serviços para atender a contratos firmados com outros órgãos e entidades da Administração, provocando contratações sem a garantia da obtenção da proposta mais vantajosa para a Administração, sem projetos básicos e demais exigências da Lei  8.666/1993, com burla ao devido procedimento licitatório e ônus injustificado ao erário, o que implicou violação ao princípio da economicidade e aos princípios constitucionais da isonomia, da legalidade, da impessoalidade, da publicidade e do procedimento licitatório (art. 37, XXIII da CF/1988) e afronta às regras básicas da Lei 8.666/1993  (item a.5 do ofício de audiência, peça 3, p. 7-8)  (peça 117, p. 135-140) 
4.91.	Argumenta a Sra. Romilda Guimarães que o Ipad foi criado em 1997, dispondo de uma autonomia que o Cespe juridicamente não detinha, mas com finalidades e objetivos semelhantes. Nesse sentido, tornou-se um parceiro do Cespe para participar da execução de contratos firmados pelo Centro (p. 136-137) .
4.92.	Como o Cespe encontrava-se com sua capacidade operacional esgotada, decidiu-se pela subcontratação de serviços, com fundamento no art. 72 da Lei 8.666/1993 e na doutrina mais abalizada, o que não teria trazido prejuízos à perfeita prestação dos serviços ou qualquer reclamação por parte dos contratantes (p. 137-138) .
4.93.	Aduz que efetuou a dispensa de licitação para contratação do Ipad com base no art. 24, XIII, da Lei 8.666/1993, e se o Ipad deveria proceder às licitações da mesma forma que o Cespe, não seria o Centro que teria incorrido em irregularidade ao subcontratá-lo, mas o próprio Ipad e a contrario sensu, se o Ipad não estava obrigado a licitar em face das normas de regência, não seria o fato de estar executando um contrato ou subcontrato em que o Cespe é o contratante que tornaria exigível a licitação (p. 139-140) .
Análise
4.94.	Conforme análise das razões de justificativa da Sra. Crea Antônia nos itens 3.57 e seguintes, os trabalhos de fiscalização constataram que o Cespe efetuou a contratação do Ipad para o fornecimento de bens sem relação de pertinência com o objetivo institucional ou social da referida entidade, tais como aquisição de armas de fogo, computadores, móveis, e aparelhos de ar condicionado (peça 1, p. 39) para suprir necessidade de contrato firmado diretamente entre o Cespe e o Departamento de Polícia Rodoviária Federal, por exemplo. 
4.95.	Desse modo, é imprescindível que haja relação de pertinência entre o serviço a ser prestado ou os bens a serem adquiridos e o objetivo institucional ou social das aludidas entidades. Conforme assinalou a unidade técnica (peça 75, p. 19) ,
154. Assim, embora a responsável alegue que seria o Ipad que teria incorrido em irregularidade ao não realizar licitação em suas subcontratações, não é possível negar que a simples contratação desse instituto para o fornecimento de bens alheios ao objetivo institucional ou social da entidade seja, por si só, uma afronta aos princípios da licitação.
4.96.	Verificou, portanto, que além das parcerias para execução de programas em comum, a utilização do Instituto se destinou à aquisição de bens e à contratação de serviços com burla ao procedimento licitatório e ônus injustificado ao erário, com violação dos princípios da economicidade, isonomia, legalidade, impessoalidade, publicidade e do procedimento licitatório, motivo pelo qual não se acolhem as razões recursais, neste ponto. 
4.97.	Diante do exposto, propõe-se dar parcial provimento ao recurso de reconsideração na forma abaixo indicada. 
CONCLUSÃO
5.1.	Das análises anteriores, conclui-se:
	Em relação à Sra. Crea Antônia de Almeida Faria:
	a) não foram identificadas ilegalidades ou irregularidades no procedimento administrativo do relatório de ação de controle da CGU;
Em relação a Romilda Guimarães Macarini, Edeijavá Rodrigues Lira, Maria Heldaiva Bezerra Pinheiro e Maria Osita Gomes Bezerra:
a) não houve erro de julgamento no acórdão vergastado seja por desconsideração das circunstâncias atenuantes das condutas irregulares seja por violação do princípio da isonomia;
b) os pagamentos feitos ao Sr. Edeijavá Rodrigues Lira e à Sra. Maria Hedalva Bezerra Pinheiro, e autorizados pela Sra. Romilda Guimarães Macarini não obedeceram ao princípio da legalidade;
c) as irregularidades objeto de audiência imputadas à Sra. Romilda Guimarães Macarini podem ser afastadas em parte, com redução proporcional da multa aplicada pelo item 9.6 do acórdão recorrido, no que se refere: i) ressarcimento a pessoa física de despesas de reforma emergencial do restaurante universitário (item a.4 do ofício de audiência, peça 3, p. 6) ; ii) pagamento de notas fiscais de reduzido valor com data de validade vencida.
d) não merecem acolhida as razões recursais concernentes às demais irregularidades objeto de citação e audiência dos recorrentes. 
PROPOSTA DE ENCAMINHAMENTO
6.1.	Ante o exposto, submete-se à consideração superior a presente análise do recurso de reconsideração interposto por Crea Antônia de Almeida Faria, Edeijavá Rodrigues Lira, Maria Heldaiva Bezerra Pinheiro e Romilda Guimarães Macarini contra o Acórdão 1799/2016-TCU-Plenário, propondo-se, com fundamento no art. 33, da Lei 8.443/19992, conhecer dos recursos e, no mérito:
a) 	dar provimento parcial ao recurso da Sra. Romilda Guimarães Macarini, com redução proporcional da multa;
b) 	negar provimento aos recursos dos demais recorrentes;
c)	dar ciência da deliberação que vier a ser prolatada aos responsáveis e interessados e à Procuradoria da República no Distrito Federal.
PARECER DO MINISTÉRIO PÚBLICO
O Ministério Público, à peça 130, manifestou-se de acordo com a proposta de encaminhamento alvitrada pela unidade técnica.
É o relatório.

Guilherme Machado de Oliveira (OAB/DF 43.626); Guilherme Henrique de Sá Mendes (OAB/DF 15.731/E); Breno Luiz M Braga de Figueiredo (OAB/DF 26.291); Paulo José Machado Corrêa (OAB/DF 14.515).

Subprocurador-Geral Lucas Rocha Furtado.

RECURSO DE RECONSIDERAÇÃO. TOMADA DE CONTAS ESPECIAL. IRREGULARIDADES NA EXECUÇÃO FINANCEIRA DE ENTIDADE. CONTAS IRREGULARES. DÉBITO. MULTA. INABILITAÇÃO DE UM DOS RESPONSÁVEIS PARA O EXERCÍCIO DE CARGO EM COMISSÃO OU FUNÇÃO DE CONFIANÇA NO ÂMBITO DA ADMINISTRAÇÃO PÚBLICA FEDERAL. CONHECIMENTO. PROVIMENTO PARCIAL.

TOMADA DE CONTAS ESPECIAL (TCE)

Secretaria de Recursos (Serur).

Atuo por força do art. 152 do Regimento Interno.
Os recursos de reconsideração interpostos pelos Srs. Edeijavá Rodrigues Lira e Maria Heldaiva Bezerra Pinheiro, funcionários da Fundação Universitária de Brasília (Fubra) , e pelas Sras. Crea Antônia de Almeida Faria, Maria Osita Gomes Bezerra e Romilda Guimarães Macarini, funcionárias do Centro de Promoção e Seleção de Eventos, da Fundação Universidade de Brasília (Cespe/UnB) , podem ser conhecidos, uma vez que foram atendidos os requisitos de admissibilidade previstos para a espécie no art. 285 do Regimento Interno.
A Tomada de Contas Especial julgada mediante a decisão recorrida, o Acórdão n.º 1.799/2016Plenário, relator Min. Vital do Rêgo, tratou de irregularidades na execução financeira da entidade.
Entre outras providências, foram julgadas irregulares as contas do Sr. Edeijavá Rodrigues Lira, da Sra. Romilda Guimarães Macarini e da Sra. Maria Heldaiva Bezerra Pinheiro, os quais foram condenados ao pagamento de débito, em valores da ordem de, respectivamente, R$ 520 mil, R$ 780 mil e R$ 260 mil, e da multa referida no art. 57 da Lei n.º 8.443, de 1992, nos valores de, respectivamente, R$ 10.000,00, R$ 15.000,00 e R$ 5.000,00. Foi também aplicada a multa estabelecida no art. 58, II, da mesma lei, à Sra. Romilda Guimarães Macarini, Diretora-Geral, à Sra. Crea Antonia de Almeida Faria, ao Sr Raimundo Cosmo de Lima Filho, e à Sra Maria Osita Gomes Bezerra, nos valores de, respectivamente, R$ 40.000,00, R$ 10.000,00, R$ 5.000,00, e R$ 3.000,00. A Sra. Romilda Guimarães Macarini foi inabilitada para o exercício de cargo em comissão ou função de confiança no âmbito da Administração Pública Federal pelo prazo de oito anos. 
A unidade técnica, ao analisar os argumentos do recurso, concluiu que deveria ser dado provimento parcial apenas ao recurso de peça 117 no que aproveita à Sra. Romilda Guimarães Macarini, com redução proporcional da multa que lhe fora aplicada fundamentada no art. 58, II, da Lei n.º 8.443, de 1992. Quanto aos demais recorrentes, entendeu deveria ser negado provimento às suas razões recursais.
O Ministério Público acompanhou esse entendimento.
Acolho na essência as conclusões oferecidas pela unidade técnica, as quais adoto como razões para decidir. Vejamos.
2.1 A Sra. Crea Antônia de Almeida Faria, Diretora Administrativa do Cespe apresenta argumentos para afastar as seguintes irregularidades que lhe foram imputadas: i) celebração de contrato de prestação de serviço e autorização de participação de servidor em atividades de extensão sem a legalidade e a formalidade necessárias; ii) contratações e aquisições sem o devido processo licitatório; iii) contratação de serviços genéricos; iv) ausência de comprovação da prestação de serviços contratados; v) pagamentos por bens e serviços em cujo interesse público não foi comprovado; vi) pagamento de despesas com suprimento de fundos sem a apresentação de documentos comprobatórios de sua realização; e vii) burla ao dever de licitar, com ônus injustificado ao erário. As razões recursais não podem ser acolhidas, com destaque aos fundamentos que se seguem.
2.1.1 Alguns dos argumentos trazidos não se referem a irregularidades que motivaram a decisão recorrida.
2.1.2 A decisão decorreu do devido processo legal, de acordo com as normas aplicáveis. Além disso, nesta fase externa da análise, a defesa foi franqueada plenamente aos responsáveis. Agora, em sede de recurso, a recorrente não traz nem indica os documentos a que atribui o efeito de facilitar a descrição transparente dos pagamentos e a destinação que lhes foram dadas. Demais, o fato de o Cespe ser vinculado ao Gabinete do Reitor e ter suas atividades coordenadas e supervisionadas pelo Decano de Administração de Finanças não afasta a responsabilidade da recorrente.
2.1.3 Suas condutas consideradas irregulares para a contratação em relação a pagamentos por serviços eventuais contratados não estão fundamentadas nas normas nem na decisão deste Tribunal que a responsável evocou em sua defesa. 
2.1.4 Não ficou demonstrada a impossibilidade de cumprimento dos procedimentos previstos na Lei n.º 8.666, de 1993, para as contratações diretas de André Fabiano Viviani Pinheiro. No mínimo, deveriam ter sido registradas tempestivamente as justificativas para a ausência de licitação, considerando todos os aspectos relevantes da contratação, como, por exemplo, valores pagos.
2.1.5 Os recursos próprios do Cespe sujeitam-se às regras de direito orçamentário e de execução financeira do Governo Federal, portanto, devem ser utilizados respeitando-se a legislação referente a licitações e contratos.
2.1.6 Não ficou demonstrado o interesse público nas aquisições tidas como irregulares por suas naturezas, a exemplo do pagamento de multas de trânsito de veículo particular, de contas telefônicas particulares, do ressarcimento de gastos com curso preparatório para concursos, e outros. Tais gastos deveriam ter sido formalizados mediante processo administrativo que registrasse as devidas justificativas.
2.1.7 A utilização de suprimentos de fundos referida nos autos foi considerada irregular pela ausência de documentos comprobatórios das despesas realizadas.  
2.1.8 De modo geral, não foram trazidas evidências que afastassem as irregularidades que foram atribuídas à responsável ou sua responsabilidade.
2.2 Os Srs. Romilda Guimarães Macrini, Edeijavá Rodrigues lira, Maria Heldaiva Bezerra Pinheiro e Maria Osita Gomes Bezerra apresentam argumentos para afastar as seguintes irregularidades que lhes foram imputadas: i) pagamento em regime de remuneração mensal sob o pretexto de pagamentos por serviços eventuais, sem a demonstração da prestação de tais serviços, configurando-se contrapartida por cargos ocupados na Fundação Universitária de Brasília (Fubra) pelo Sr. Edeijavá e pela Sra. Maria Heldaiva - contrapartida essa expressamente proibida pelo estatuto da Fubra; ii) pagamentos indevidos por serviços extraordinários prestados ao Cespe, cuja execução era intrínseca ao exercício da função ocupada pela prestadora, a Sra Romilda, que, como Diretora-Geral do Cespe, não poderia ter contratado a si mesma, em afronta à Lei n.º 8.112, de 1990; iii) celebração de contratos e autorização de participação de servidor em atividades de extensão sem as devidas formalidades; iv) contratações diretas sem justificativa; v) pagamentos por bens e serviços em cujo interesse público não foi comprovado; vi) tentativa de comprovação de despesas com notas fiscais vencidas; vii) pagamentos por equipamentos e por reparos contratados por pessoa física relacionados ao Restaurante Universitário; viii) fracionamento indevido de despesas; ix) pagamento de despesas com suprimento de fundos sem a apresentação de documentos comprobatórios de sua realização; x) manutenção informal de espaço físico para o funcionamento de escritório de representação do Cespe no município do Rio de Janeiro (RJ) ; e xi) burla ao dever de licitar e ônus injustificado ao erário. Destaco os seguintes fundamentos da análise das razões recursais apresentadas conjuntamente pelos responsáveis.
2.2.1 Também foram trazidos argumentos que não se referem a irregularidades que motivaram a decisão recorrida.
2.2.2 Não foram detectadas obscuridade, contradição ou omissão no acórdão recorrido. 
2.2.3 Quanto às atribuições de responsabilidade, condutas diferentes tiveram consequências distintas, inclusive em relação a atenuantes, a agravantes e a excludentes de culpabilidade.
2.2.4 Não foram afastados os indícios vários e coincidentes de que contrapartidas pela ocupação de cargos da Fubra estavam sendo pagas pelo Cespe. Registra-se a recorrência mensal continuada de pagamentos a ocupantes de funções de gerência da Fubra, a coincidência entre os valores pagos em vários meses, além da inclusão dos nomes do Sr. Edeijavá e da Sra. Maria Heldaiva em arquivo eletrônico que relaciona servidores da FUB que vinham sendo assalariados pelo Cespe para assessorarem a Fubra -  constante  de disco rígido de propriedade do Cespe (peça 3, p. 14 do TC Processo 020.159/2006-0) . Diante desses indícios vários e coincidentes, caberia aos responsáveis comprovarem o cumprimento das obrigações que dizem ter assumido junto ao Cespe.
2.2.5 Como ocupante de função que a sujeitava a regime integral de dedicação ao serviço, a Sra. Romilda não poderia ser paga pelo Cespe por serviços extraordinários inerentes à sua função. Isso inclui atribuições ordinárias e próprias das atividades institucionais e finalísticas da unidade que dirigia, pois sua função de gestora não eliminava a eventual necessidade de que executasse tais atividades pessoalmente, se necessário. Além disso, a Decisão 473/96-Plenário, da relatoria do Ministro-Substituto Bento José Bugarin, mencionado no recurso, deixou claro que a remuneração adicional de funcionários da FUB não poderia ocorrer quando do desempenho de atividades inerentes ao seu quadro próprio, como ocorreu no caso analisado. Assim, os argumentos trazidos não afastaram a irregularidade.
2.2.6 A menor magnitude atribuída à irregularidade consistente da inadequada formalização de contratos de prestação de serviços e de participação de servidor em atividade de extensão fora considerada pelo Relator à quo para efeito de ponderação do valor da multa aplicada.
2.2.7 Não ficou demonstrada a impossibilidade de cumprimento dos procedimentos previstos na Lei n.º 8.666, de 1993, para as contratações diretas realizadas. No mínimo, deveriam ter sido registradas tempestivamente as justificativas para a ausência de licitação, considerando todos os aspectos relevantes da contratação, como, por exemplo, valores pagos.  
2.2.8 Os gastos com serviços cujo interesse público não foi comprovado, como os referentes a multa de trânsito e a contas telefônicas de particulares, não tiveram processos formais de pagamento que lhes comprovassem a regularidade ou que registrassem as justificativas pertinentes. Além disso, as que foram trazidas agora não estão acompanhadas de evidências que as sustentem.
2.2.9 Não ficou comprovado esforço para o acesso a documentação sob a posse do Cespe que, segundo os recorrentes, comprovaria gastos realizados.
2.2.10 A irregularidade do pagamento por serviços cujas notas fiscais tinham data de validade vencida está assente na jurisprudência desta Corte. No entanto, diante de sua baixíssima materialidade, podem ser acolhidas as justificativas apresentadas.
2.2.11 Os pagamentos por equipamentos e por reparos contratados por pessoa física relacionados ao restaurante universitário podem ser acolhidos. Os dispêndios foram de fato urgentes e compatíveis com a manutenção do restaurante e não há indícios de que não tenha havido a apresentação dos recibos das compras. Contribui para a esse entendimento o caráter excepcional da medida e a reduzida magnitude dos valores envolvidos.
2.2.12 Não há evidências da impossibilidade de estimativa de gastos futuros com aquisições realizadas de forma fracionada ou da utilização do sistema de registro de preços para tais aquisições.
2.2.13 A ausência de controle de despesas realizadas por suprimento de fundos não se justifica pela impossibilidade de a Sra. Romilda conferir pessoalmente cada despesa. A tarefa poderia ter sido delegada a subordinados, sob sua supervisão.
2.2.14 Não foi justificada a concessão de reembolsos mensais para cobertura de despesas com unidade administrada descentralizada pagas por terceiro, que deveria ter atuado de forma eventual.
2.2.15 Não ficou descaracterizada a burla ao devido procedimento licitatório pela contratação de entidade para fornecimento de bens que não guardavam relação de pertinência com seu objetivo institucional ou social.
Concluo que apenas pode ser dado provimento parcial às pretensões da Sra. Romilda Guimarães Macarini, afastando-se a parte da multa referente ao ressarcimento a pessoa física por despesas com reforma emergencial do Restaurante Universitário e ao pagamento de algumas despesas referidas em notas fiscais com data de validade vencida.
Por fim, acrescento que a decisão referente a esta denúncia deve ser informada à Procuradora da República no Distrito Federal Eliana Pires Rocha.  A Procuradora solicitou, no âmbito do TC Processo 025.731/2014-9 (peça 1 daquele processo) , documentos e informações acerca de apurações de irregularidades na realização de pagamento realizados pela Sra. Romilda Guimarães Macarini. Solicitou também, no âmbito do TC Processo 002.698/2015-3 (peça 1 daquele processo) , informações sobre o julgamento deste TC.
Face ao exposto, Voto por que o Tribunal adote o Acórdão que ora submeto à consideração deste Colegiado.
TCU, Sala das Sessões Ministro Luciano Brandão Alves de Souza, em 4 de setembro de 2019.
RAIMUNDO CARREIRO 
Relator